---
title: Análise Exploratória sobre Mortalidade por Psicoativos no Brasil e no Espírito
  Santo
author: "Caroline de Oliveira, Franco Lovatti e Iane Martins"
date: "2024-07-15"
output: html_document
---

```{r, warning = FALSE, message=FALSE, echo=FALSE, include=FALSE}
source("leitura_filtragem_02.R")
source("read_pop13a21.R")
source("CODIGOS/genero_raca_escolaridade/escolaridade.R")
source("CODIGOS/genero_raca_escolaridade/genero.R")
source("CODIGOS/genero_raca_escolaridade/raca.R")
source("CODIGOS/genero_raca_escolaridade/mortes_totais.R")
source("CODIGOS/analise_carol.R")
source("CODIGOS/analise_CIDs.R")
source("CODIGOS/grafico_calor_iane.R")
source("CODIGOS/series_indicadores.R")
source("CODIGOS/mapas_indicadores_atualizado.R")
source("CODIGOS/tabelas_contingencia")
library(gridExtra)
```

<br>

## 1. Introdução

Este relatório busca examinar as variáveis sociodemográficas presentes na base de dados do Sistema de Informação sobre Mortalidade (SIM) em relação às mortes por psicoativos ocorridas no Brasil e no estado do Espírito Santo entre os anos de 2013 e 2022. Além disso, também tem como objetivo mostrar alguns indicadores que possam ajudar no entendimento da situação de mortes por psicoativos no Brasil e no Espírito Santo.

Para obter os dados de morte por psicoativos foram usados os Códigos Diagnósticos (CID) de F10 até F19. No decorrer deste relatório serão abordadas mais detalhadamente informações sobre:

**i.** CID’s;    
**ii.** Variáveis sociodemográficas como Idade, Gênero, Raça, Escolaridade e Estado Civil;  
**iii.** Número de Mortes, com foco no Brasil e no Espírito Santo;  
**iv.** Indicadores;  
**v.** Sugestões de possíveis análises que podem ser desenvolvidas.  

## 2. Informações sobre as CID’s

A Classificação Internacional de Doenças e Problemas Relacionados à Saúde (também conhecida como Classificação Internacional de Doenças – CID 10) é publicada pela Organização Mundial de Saúde (OMS) e visa padronizar a codificação de doenças e outros problemas relacionados à saúde. (https://www.medicinanet.com.br/cid10/f.htm)

Dentro dessa classificação da CID-10 é possível encontrar a CID F1, que é responsável pelos Transtornos Mentais e de Comportamento. A lista completa desse segmento da CID-10 pode ser vista a seguir:

```{r, echo=FALSE}
tabela_cid <- read_excel("CIDs.xlsx")
kable(tabela_cid) %>%
  kable_styling(bootstrap_options = c("striped", "hover", "condensed", "responsive"))
```

<br>

Os gráficos abaixo mostram quais a CID’s com maior número de ocorrências tanto no Brasil quanto no Espírito Santo. Percebe-se que Transtornos por uso de álcool, fumo, outras substâncias psicoativas e cocaína foram os mais letais.

<br>

```{r, echo=FALSE}
print(g_count_CIDs)
```

<br>

```{r, echo=FALSE}
print(heatmap_CIDS)
```

<br>

## 3. Análise Sociodemográfica

### 3.1. Gênero

A seguir é possível visualizar a discrepância entre o número de homens e de mulheres que morreram por mortes totais e por psicoativos tanto no Brasil quando no Espírito Santo. Em ambas as localizações o número de óbitos de indivíduos do gênero masculino foi superior ao número de mortes em pessoas do gênero feminino. Ao observar a diferença entre as mortes totais e mortes por psicoativos, porém, tem-se que o número de homens que faleceram por uso de substância é consideravelmente superior ao número de mulheres. Ao mesmo tempo, enquanto o número de mortes em mulheres que morreram por uso de substãncia se mantêm bastante estável, os dados sobre os homens apresentam uma curva crescente de 2019 a 2021.

<br>

```{r fig.width=12, fig.height=6, echo=FALSE}
grid.arrange(series_genero_br_total, series_genero_es_total, ncol=2)
```

<br>

```{r fig.width=12, fig.height=6, echo=FALSE}
grid.arrange(series_genero_br_psic, series_genero_es_psic, ncol=2)
```

<br>

```{r fig.width=12, fig.height=6, echo=FALSE}
grid.arrange(proporcao_genero_br_psic, proporcao_genero_es_psic, ncol=2)
```

<br>

### 3.2. Raça

Os dados sobre as raças dos indivíduos falecidos no Brasil como um todo são bem parecidos com os dados do Espírito Santo. Em ambos os casos o número de mortes de pessoas brancas é superior ao número de mortes de pessoas pardas na maioria das vezes e sempre superior ao número de pessoas pretas, amarelas e indígenas. Entretanto, nas mortes por psicoativos o número de pardos é o predominante. 

Para a pesquisa, pode ser importante discutir a forma de analisar esses dados e se é válido unir as categorias Parda e Preta.

<br>

```{r fig.width=12, fig.height=6, echo=FALSE}
grid.arrange(series_raca_br_total, series_raca_es_total, ncol=2)
```

<br>

```{r fig.width=12, fig.height=6, echo=FALSE}
grid.arrange(series_raca_br_psic, series_raca_es_psic, ncol=2)
```

<br>

```{r fig.width=12, fig.height=6, echo=FALSE}
grid.arrange(proporcao_raca_br_psic, proporcao_raca_es_psic, ncol=2)
```

<br>

### 3.3. Escolaridade

A variável escolaridade foi a que apresentou maior discrepância com o passar do tempo. Sobre esse aspecto, é importante destacar o número alto de informações Não Atribuídas (NA), o que pode ter causado interferência nos dados.Também é válido ressaltar que existem mais de uma variável que retrata a escolaridade dos indivíduos, entretanto, todas elas apresentam um alto índice de NA's.

<br>

```{r fig.width=12, fig.height=6, echo=FALSE}
grid.arrange(series_escolaridade_br_total, series_escolaridade_es_total, ncol=2)
```

<br>

```{r fig.width=12, fig.height=6, echo=FALSE}
grid.arrange(series_escolaridade_br_psic, series_escolaridade_es_psic, ncol=2)
```

<br>

```{r fig.width=12, fig.height=6, echo=FALSE}
grid.arrange(proporcao_escolaridade_br_psic, proporcao_escolaridade_es_psic, ncol=2)
```

<br>

### 3.4. Estado Civil

Ao analisar os dados de estado civil, percebe-se que, enquanto a maior parte dos falecidos totais (tanto do Brasil quanto do Espírito Santo) é casada, quando se observa os falecidos por psicoativos, a maior parte deles é solteira. Esse fenômeno acontece tanto a nível estadual quando a nível nacional. Vale ressaltar que o número de dados não atribuídos (NA) nessa variável também foi elevado e pode ter influenciado os dados.

É válido mencionar que por se tratar de uma informação que requer certa formalidade e inclusive documentação, os dados podem não ser eficientes em expressar se os falecidos tinham de fato um companheiro ou companheira com quem se relacionavam. 

<br>

```{r fig.width=12, fig.height=6, echo=FALSE}
grid.arrange(barplot_estciv_br, barplot_estciv_es, ncol=2)
```

<br>

```{r fig.width=12, fig.height=6, echo=FALSE}
grid.arrange(barplot_estciv_br_psic, barplot_estciv_es_psic, ncol=2)
```

<br>

```{r fig.width=12, fig.height=6, echo=FALSE}
grid.arrange(grafico_prop_estciv_br, grafico_prop_estciv_es, ncol=2)
```

<br>

```{r fig.width=12, fig.height=6, echo=FALSE}
grid.arrange(grafico_prop_estciv_br_psic, grafico_prop_estciv_es_psic, ncol=2)
```

<br>

### 3.5. Idade

```{r fig.width=12, fig.height=6, warning = FALSE, echo=FALSE}
grid.arrange(boxplot.anoidad.es, boxplot.anoidad.es.psic, ncol=2)
```

<br>

```{r fig.width=12, fig.height=6, warning = FALSE, echo=FALSE}
grid.arrange(boxplot.anoidad.br, boxplot.anoidad.es.psic, ncol=2)
```

<br>

```{r fig.width=12, fig.height=6, warning = FALSE, echo=FALSE}
grid.arrange(grafico_prop_idade_es, grafico_prop_idade_es_psic, ncol=2)
```

<br>

```{r fig.width=12, fig.height=6, warning = FALSE, echo=FALSE}
grid.arrange(grafico_prop_idade_br, grafico_prop_idade_br_psic, ncol=2)
```

<br>

### 3.6. Faixa Etária

```{r fig.width=12, fig.height=6, echo=FALSE}
grid.arrange(graf.serie.idade.es.t, graf.serie.idade.es.p, ncol=2)
```

<br>

```{r fig.width=12, fig.height=6, echo=FALSE}
grid.arrange(graf.serie.idade.br.t, graf.serie.idade.br.p, ncol=2)
```

<br>


# 4. Análise de Associação - Óbitos no ES

Nesta seção, será abordada uma análise de associação com intuito de averiguar a relevância da CID F10 perante as outras CIDs dentre os óbitos no Espírito Santo, com controle das variáveis Sexo e Raça. A partir deste objetivo, Tabelas de Contingência serão formadas recategorizando as CIDs em 2 (dois) níveis: CID F10 (Álcool) e CIDs F11 a F19 (Todas as outras CIDs somadas).


## 4.1 Tabelas de Contingência 

A tabela 1 é a tabela de contingência marginal das CIDs recategorizadas (Álcool e Outras) e a variável Sexo. Já a tabela 2 é a tabela de contingência marginal das CIDs recategorizadas com a variável Raça/Cor que também foi recategorizada em 3 categorias: Branca, Parda e Outras(Preta, Amarela, Indígena). Esta recategorização foi feita com intuito de tornar os tamanhos amostrais para cada nível mais equilibrados, no sentido de não haver níveis com tamanhos amostrais muito pequnos, como era o caso de Indígenas e Amarelos. Uma forma diferente de abordar estas categorias pode ser trabalhada mais à frente em conjunto com os especialistas da equipe. No caso da variável Raça/Cor há a presença de indvíduos sem identificação de Raça/Cor. Estas observações NA foram desconsideradas nos cálculos.


```{r fig.width=12, fig.height=6, echo=FALSE}
grid.arrange(sexo_CIDs, raca_CIDs, ncol=2)
```


## 4.2 Testes de Independência

Inicialmente, será testada, por meio da Estatística de teste Qui-Quadrado a independência das variáveis. Ou seja, testar se as variáveis Sexo e Raça/Cor tem algum tipo de associação com as frequências da CID F10 e a frequência de todas as outras CIDs juntas. Estes testes foram feitos de maneira marginal, ou seja, não condicionando para outras variáveis. Testou-se com um nível de 5% de significância. Futuramente, uma análise mais aprofundada, considerando interações, pode ser pensada.  

$$
\text{CIDs com a variável Sexo} \ \ \ \ \chi_{(1)}^{2} = 58,838  \ \ \ \ \ \text{p valor} \approx 0 
$$

$$
\text{CIDs com a variável Raça/Cor} \ \ \ \ \chi_{(1)}^{2} = 6.789\ \ \ \ \ \text{p valor}=0.03356
$$

No teste para verificar independência entre as categorias das CIDs e a variável Sexo, há fortissímas evidências para rejeitar a hipótese nula de independência entre as variáveis. Já no teste com a variável Raça/Cor, também rejeitou-se a hipótese de independência, com 5% de probabilidade de errar ao realizar esta afirmação de rejeição.



## 5. Análise Geral do Número de Mortes

Para iniciar a análise, é importante ter em mente o comportamento desses óbitos no decorrer dos anos. Ao visualizar os gráficos de mortes totais e mortes por psicoativos tanto do Espírito Santo quando do Brasil, percebe-se que os dois gráficos de mortes totais são bem similares, enquanto os gráficos por mortes por psicoativos apresentam curvas consideravelmente diferentes. O gráfico de mortes por psicoativos no Brasil mostra que a variável número de mortes é estável de 2013 a 2019, e apresenta uma crescente a partir de 2020, quando volta a se estabilizar, mas agora em um número mais alto de mortes. Em contra partida, a curva de mortes por psicotivos no Espírito Santo decresce de 2013 a 2019, mas também sobe a partir de 2020.

<br>

```{r fig.width=12, fig.height=6, echo=FALSE}
grid.arrange(series_mortes_br_total, series_mortes_br_psic, ncol=2)
```

<br>

```{r fig.width=12, fig.height=6, echo=FALSE}
grid.arrange(series_mortes_es_total, series_mortes_es_psic, ncol=2)
```

<br>

```{r, echo=FALSE}
print(grafico_proporcao)
```

<br>

### 5.1. Mapas

Os dois mapas abaixo apresentam o cenário nacional, por estado, do número de óbitos por psicoativos sobre 100000 habitantes no ano de 2013 e 2022, respectivamente. Representa, portanto duas fotografias deste indicador, uma em 2013 e a outra 9 anos depois. É possível perceber que o estado do Espírito Santo se posiciona próximo da média das proporções em 2013 e em 2022 ocorre um leve aumento nesta razão, junto com outros estados que também apresentam este aumento.

```{r, echo=FALSE}
print(mapa_psic_pop13)
```

<br>

```{r, echo=FALSE}
print(mapa_psic_pop22)
```

<br>

### 5.2. Gráfico de calor

Através do gráfico de calor é possível ter uma ideia geral do número de mortes por psicoativos a cada 100 mil habitantes em todos os estados do Brasil e no país, tudo isso no decorrer de 10 anos. O estado do Sergipe é o com maior número de ocorrência a cada 100 mil habitantes.

<br>
```{r, echo=FALSE}
print(heatmap_mortes_psic)
```


## 6. indicadores
### 6.1. Indicador 1

O primeiro indicador desenvolvido mostra quantas pessoas morreram por psicoativos no Espírito Santo a cada 100 mortes totais no estado


$$
I_1 = \frac{\text{Nº de Óbitos Decorrentes do Uso de Psicoativos no Espírito Santo}}{\text{Nº de Óbitos Totais no Espírito Santo}} \cdot 1000
$$


É possível observar que os números de mortes por uso de substâncias a cada 1000 mortes totais decresceu de 2013 a 2015 e de 2016 a 2019, porém, cresceu entre 2019 e 2021. Este gráfico se assemelha com o gráfico de mortes por psicoativos no Espírito Santo, visto anteriormente.

<br>

```{r, echo=FALSE}
print(serie_indic1)
```

### 6.2. Indicadores 2 e 3

Os indicadores 2 e 3 mostram, respectivamente 1) o número de mortes por psicoativos no Espírito Santo a cada 100 mortes totais no Brasil e 2) o número de mortes totais no estado a cada 100 mortes no país.

Através deles é possível ver que em termos das mortes totais, o número de mortes no Espírito Santo é bem estável e representa menos de 2% dos óbitos do Brasil. Entretanto, em relação às mortes por psicoativos o estado apresentou um decrescimento principalmente entre os anos de 2016 e 2019 e um crescimento a partir de 2020, representando em torno de 2% a 3% das mortes no Brasil.


$$
I_2 = \frac{\text{Nº de Óbitos Decorrentes do Uso de Psicoativos no Espírito Santo}}{\text{Nº de Óbitos Decorrentes do uso de Psicoativos no Brasil}} \cdot 100
$$

<br>

$$
I_3 = \frac{\text{Nº de Óbitos Totais no Espírito Santo}}{\text{Nº de Óbitos Totais no Brasil}}\cdot 100
$$

<br>

```{r, echo=FALSE}
print(serie_indic2_3)
```

### 6.3. Indicadores 4 e 5

Os indicadores 4 e 5 mostram o número de óbitos por psicoativos em relação a população do Brasil e do Espírito Sant. Através deles é possível compreender que enquanto no Brasil o número de óbitos por psicoativos a cada 100.000 habitante variou de 4 a 6, no Espírito Santo esse número divergiu muito no deccorer dos anos, assumindos valores que vão de aproximadamente 4 a aproximadamente 9 óbitos a cada 100.000 habitantes no estado. Vale ressaltar ainda que o indicador do ES só foi menos que o do Brasil no ano de 2019.


$$
I_4 = \frac{\text{Nº de Óbitos Decorrentes do Uso de Psicoativos no Espírito Santo}}{\text{População Estimada do Espírito Santo no ano correspondente}} \cdot 100000
$$

<br>

$$
I_5 = \frac{\text{Nº de Óbitos Decorrentes do Uso de Psicoativos no Brasil}}{\text{População Estimada do Brasil no ano correspondente}} \cdot 100000
$$

<br>

```{r, echo=FALSE}
print(serie_indic4_5)
```

## 7. Outras Possíveis Análises
### 7.1. Divisão do Espírito Santo por Regiões

<br>

```{r, echo=FALSE}
tabela_regioes_es <- read_excel("regioes_es.xlsx")
kable(tabela_regioes_es) %>%
  kable_styling(bootstrap_options = c("striped", "hover", "condensed", "responsive"))
```

### 7.2. Informações sobre as possíveis variáveis

<br>

```{r, echo=FALSE}
tabela_variaveis_sim <- read_excel("variaveis_sim.xlsx")
kable(tabela_variaveis_sim) %>%
  kable_styling(bootstrap_options = c("striped", "hover", "condensed", "responsive"))
```

## 8. Referências Bibliográficas
