---
title: Análise Exploratória sobre Mortalidade por Psicoativos no Brasil e no Espírito
  Santo
author: "Caroline de Oliveira, Franco Lovatti e Iane Martins"
date: "2024-07-15"
output:
  bookdown::html_document2: 
    toc: true
    toc_float: true
    latex_engine: xelatex
  bookdown::pdf_document2: default
editor_options: 
  markdown: 
    wrap: 72
---

```{r, warning = FALSE, message=FALSE, echo=FALSE, include=FALSE}
Sys.setlocale("LC_ALL", "en_US.UTF-8")

library(gridExtra)
library(plotly)
library(scales)
library(readxl)
library(ggplot2)
library(readr)
library(plotly)
library(dplyr)
library(data.table)
library(lubridate)
library(ggplot2)
library(RColorBrewer)
library(reactR)
library(htmltools)
library(reactable)
library(stringr)
library(sidrar)
library(janitor)
library(readxl)
library(knitr)
library(kableExtra)
library(tidyverse)
library(latex2exp)
library(geobr)
library(scales)
library(sf)
library(lwgeom)
source("CODIGOS/paletas_de_cores.R")
# source("leitura_filtragem_02.R")
# source("read_pop13a21.R")
# source("CODIGOS/genero_raca_escolaridade/escolaridade.R")
# source("CODIGOS/genero_raca_escolaridade/genero.R")
# source("CODIGOS/genero_raca_escolaridade/raca.R")
# source("CODIGOS/genero_raca_escolaridade/mortes_totais.R")
# source("CODIGOS/analise_carol.R")
# source("CODIGOS/analise_CIDs.R")
# source("CODIGOS/grafico_calor_iane.R")
# source("CODIGOS/series_indicadores.R")
# source("CODIGOS/mapas_indicadores_atualizado.R")
# source("CODIGOS/graficos_pelascids.R")
source("carregamento_plots.R")

```

<br>

# Introdução

Este relatório busca examinar as variáveis sociodemográficas presentes na base de dados do Sistema de Informação sobre Mortalidade (SIM) em relação às mortes por psicoativos ocorridas no Brasil e no estado do Espírito Santo entre os anos de 2013 e 2022. Além disso, também tem como
objetivo mostrar alguns indicadores que possam ajudar no entendimento da situação de mortes por psicoativos no Brasil e no Espírito Santo.

Para obter os dados de morte por psicoativos foram usados os Códigos Diagnósticos (CID) de F10 até F19. No decorrer deste relatório serão abordadas mais detalhadamente informações sobre:

- **i.** CID's;\
- **ii.** Variáveis sociodemográficas como Idade, Gênero, Raça,Escolaridade e Estado Civil;\
- **iii.** Número de Mortes, com foco no Brasil e no Espírito Santo;\
- **iv.** Indicadores;\
- **v.** Sugestões de possíveis análises que podem ser desenvolvidas.

# Informações Sobre as CID's

A Classificação Internacional de Doenças e Problemas Relacionados à Saúde (também conhecida como Classificação Internacional de Doenças -- CID 10) é publicada pela Organização Mundial de Saúde (OMS) e visa padronizar a codificação de doenças e outros problemas relacionados à saúde. (MEDICINA NET, 2024)

Dentro dessa classificação da CID-10 é possível encontrar a CID F1, que é responsável pelos Transtornos Mentais e de Comportamento. A lista completa desse segmento da CID-10 pode ser vista a seguir:

```{r, echo=FALSE}
# tabela_cid <- read_excel("CIDs.xlsx")
#kable(tabela_cid) %>%
 # kable_styling(bootstrap_options = c("striped", "hover", "condensed", "responsive"))
tabela_redutiva$x$tag$attribs$columns[[2]][2] <- "Subdivisão"
tabela_redutiva$x$tag$attribs$columns[[3]][2] <- "Explicação"
tabela_redutiva
```

<br>

Os gráficos abaixo mostram quais as CID's com maior número de ocorrências tanto no Brasil quanto no Espírito Santo. Percebe-se que transtornos por uso de álcool, fumo, outras substâncias psicoativas e cocaína foram os mais letais.

<br>

```{r, echo=FALSE}
ggplotly(g_count_CIDs)
```

<br> O gráfico de calor é usado para visualizar de forma clara a
concentração de ocorrência de algum evento. Este gráfico de calor específico mostra a
incidência de mortes por cada CID no Espírito Santo, ou seja, quanto
mais escura a cor, maior a quantidade de mortes por determinada CID no
estado. 

```{r, echo=FALSE}
ggplotly(heatmap_CIDS, tooltip = "text")
```

<br>

# Análise Sociodemográfica

## Gênero

A seguir é possível visualizar a discrepância entre o número de homens e de mulheres que morreram por mortes totais e por psicoativos tanto no Brasil quando no Espírito Santo. Em ambas as localizações o número de óbitos de indivíduos do gênero masculino foi superior ao número de mortes em pessoas do gênero feminino. Ao observar a diferença entre as mortes totais e mortes por psicoativos, porém, tem-se que o número de homens que faleceram por uso de substância é consideravelmente superior ao número de mulheres. Ao mesmo tempo, enquanto o número de óbitos em mulheres que morreram por uso de substãncias se mantêm bastante estável, os dados sobre os homens apresentam uma curva crescente de 2019 a 2021.

<br>

```{r echo=FALSE, out.width = "100%"}
subplot(style(ggplotly(series_genero_br_total, tooltip = "text"),
              showlegend = T)  |> 
          layout(legend = list(orientation = "h",
                               xanchor = "center",
                               x = 0.5),
                 annotations = list(x = 0.2 ,
                                    y = 1.05,
                                    text = "Mortes Totais BR",
                                    showarrow = F, 
                                    xref='paper', 
                                    yref='paper'),
                 xaxis = list(tickfont = list(size = 10)),
                 yaxis = list(tickfont = list(size = 10))),
        style(ggplotly(series_genero_es_total, tooltip = "text"), 
              showlegend = FALSE)  |> 
          layout(annotations = list(x = 0.6 ,
                                    y = 1.05,
                                    text = "Mortes Totais ES",
                                    showarrow = F,
                                    xref='paper', 
                                    yref='paper'),
                 xaxis = list(tickfont = list(size = 10)),
                 yaxis = list(tickfont = list(size = 10))))  |> 
  layout(title = 'Mortes Relacionadas por Gênero')
 
subplot(style( ggplotly(series_genero_br_psic, tooltip = "text"), showlegend = T)  |> 
          layout(legend = list(orientation = "h",
                               xanchor = "center",
                               x = 0.5),
                 annotations = list(x = 0.2 ,
                                    y = 1.05,
                                    text = "Mortes Psicoativos BR",
                                    showarrow = F,
                                    xref='paper',
                                    yref='paper'),
                 xaxis = list(tickfont = list(size = 10)),
                 yaxis = list(tickfont = list(size = 10))),
        style(ggplotly(series_genero_es_psic, tooltip = "text"), showlegend = F)  |> 
          layout(annotations = list(x = 0.6 ,
                                    y = 1.05,
                                    text = "Mortes Psicoativos ES",
                                    showarrow = F,
                                    xref='paper',
                                    yref='paper'),
                 xaxis = list(tickfont = list(size = 10)),
                 yaxis = list(tickfont = list(size = 10)))) |>
  layout(title = "")
```

<br> Com o objetivo de melhorar a visualização dos dados, é possível também
analizar o gráfico de porcentagem. Este gráfico utiliza a porcentagem de cada dado
com relação ao total e através dele fica clara a discrepância entre o número
de morte por gênero, no Brasil e no Espírito Santo.

<br>

```{r out.width = "100%", echo=FALSE}
subplot(ggplotly(proporcao_genero_br_psic) |> 
          layout(annotations = list(x = 0.1 , 
                                    y = 1.05,
                                    text = "Mortes Psicoativos BR",
                                    showarrow = F, 
                                    xref='paper',
                                    yref='paper'),
                 legend = list(orientation = "h",  
                               xanchor = "center",
                               x = 0.5),
                 xaxis = list(tickfont = list(size = 10)),
                 yaxis = list(tickfont = list(size = 15))), 
        ggplotly(proporcao_genero_es_psic) |> style(showlegend = F) |> 
          layout(annotations = list(x = 0.5,
                                    y = 1.05,
                                    text = "Mortes Psicoativos ES",
                                    xref = 'paper',
                                    showarrow = F,
                                    yref = 'paper'),
                 xaxis = list(tickfont = list(size = 10))), 
        nrows  =1, 
        shareY = T,
        widths = c(0.5,0.5)) |> 
  layout(title = "Porcentagem de Mortes de Cada Sexo por Uso de Psicoativos")

```

<br>

## Raça

Os dados sobre as raças dos indivíduos falecidos no Brasil como um todo
são bem parecidos com os dados do Espírito Santo. Em ambos os casos, o
número de mortes de pessoas brancas é, na maioria das vezes, superior ao número de mortes de
pessoas pardas e sempre superior ao número de pessoas pretas, amarelas e indígenas. Entretanto, nas mortes por psicoativos, o número de pessoas pardas é predominante.

Para a pesquisa, pode ser importante discutir a forma de analisar esses
dados e se é válido unir as categorias Parda e Preta.

<br>

```{r out.width = "100%", echo=FALSE}
# ggpubr::ggarrange(series_raca_br_total, series_raca_es_total, ncol=2, common.legend = T,
#                   legend = c("bottom" ), align ="hv", 
#           widths = c(1, 1), 
#           heights = c(1, 1))
# 

# 
# 
# subplot(style(ggplotly(series_raca_br_total), showlegend = F)  |> 
#           layout(annotations = list(x = 0.2 , y = 1.11, text = "Mortes Totais BR", showarrow = F, 
# xref='paper', yref='paper'),
#                  xaxis = list(tickfont = list(size = 10)),
#                  yaxis = list(tickfont = list(size = 10))),
#         style(ggplotly(series_raca_es_total), showlegend = FALSE)  |> 
#           layout(annotations = list(x = 0.5 , y = 1.11, text = "Mortes Totais ES", showarrow = F, 
# xref='paper', yref='paper'),
#                  xaxis = list(tickfont = list(size = 10)),
#                  yaxis = list(tickfont = list(size = 10))),
#         style( ggplotly(series_raca_br_psic), showlegend = T)  |> 
#           layout(legend = list(orientation = "h",   # show entries horizontally
#                      xanchor = "center",  # use center of legend as anchor
#                      x = 0.5),annotations = list(x = 0.2 , y = 1.05, text = "Mortes Psicoativos BR", showarrow = F, 
# xref='paper', yref='paper'),
#                  xaxis = list(tickfont = list(size = 10)),
#                  yaxis = list(tickfont = list(size = 10))),
#        style(ggplotly(series_raca_es_psic), showlegend = F)  |> 
#   layout(
#          annotations = list(x = 0.6 , y = 1.05, text = "Mortes Psicoativos ES", showarrow = F,
# xref='paper', yref='paper'),
#                  xaxis = list(tickfont = list(size = 10)),
#                  yaxis = list(tickfont = list(size = 10)))  ,          # put legend in center of x-axis ,
#         shareX = T, titleX = F, widths = c(0.5,0.5), margin = c(.02,.04,.04,.02),
#         nrows = 2)  |> layout(title = 'Mortes Relacionadas por Raça/Cor')
# 



subplot(style(ggplotly(series_raca_br_total),
              showlegend = T)  |> 
          layout(legend = list(orientation = "h",
                               xanchor = "center",
                               x = 0.5),
                 annotations = list(x = 0.2 ,
                                    y = 1.05,
                                    text = "Mortes Totais BR",
                                    showarrow = F, 
                                    xref='paper', 
                                    yref='paper'),
                 xaxis = list(tickfont = list(size = 10)),
                 yaxis = list(tickfont = list(size = 10))),
        style(ggplotly(series_raca_es_total), 
              showlegend = FALSE)  |> 
          layout(annotations = list(x = 0.6 ,
                                    y = 1.05,
                                    text = "Mortes Totais ES",
                                    showarrow = F,
                                    xref='paper', 
                                    yref='paper'),
                 xaxis = list(tickfont = list(size = 10)),
                 yaxis = list(tickfont = list(size = 10))))  |> 
  layout(title =  'Mortes Relacionadas por Raça/Cor')
 
subplot(style( ggplotly(series_raca_br_psic), showlegend = T)  |> 
          layout(legend = list(orientation = "h",
                               xanchor = "center",
                               x = 0.5),
                 annotations = list(x = 0.2 ,
                                    y = 1.05,
                                    text = "Mortes Psicoativos BR",
                                    showarrow = F,
                                    xref='paper',
                                    yref='paper'),
                 xaxis = list(tickfont = list(size = 10)),
                 yaxis = list(tickfont = list(size = 10))),
        style(ggplotly(series_raca_es_psic), showlegend = F)  |> 
          layout(annotations = list(x = 0.6 ,
                                    y = 1.05,
                                    text = "Mortes Psicoativos ES",
                                    showarrow = F,
                                    xref='paper',
                                    yref='paper'),
                 xaxis = list(tickfont = list(size = 10)),
                 yaxis = list(tickfont = list(size = 10)))) |>
  layout(title = "")
```

<br>

```{r out.width = "100%", echo=FALSE}
# ggpubr::ggarrange(series_raca_br_psic, series_raca_es_psic, ncol=2, common.legend = T,
#                   legend = c("bottom" ), align ="hv", 
#           widths = c(1, 1), 
#           heights = c(1, 1))
```

<br>

```{r out.width = "100%", echo=FALSE}
# ggpubr::ggarrange(proporcao_raca_br_psic, proporcao_raca_es_psic, ncol=2, common.legend = T,
#                   legend = c("bottom" ), align ="hv", 
#           widths = c(1, 1), 
#           heights = c(1, 1))


subplot(ggplotly(proporcao_raca_br_psic) |> 
          layout(annotations = list(x = 0.1 , 
                                    y = 1.05,
                                    text = "Mortes Psicoativos BR",
                                    showarrow = F, 
                                    xref='paper',
                                    yref='paper'),
                 legend = list(orientation = "h",  
                               xanchor = "center",
                               x = 0.5),
                 xaxis = list(tickfont = list(size = 10)),
                 yaxis = list(tickfont = list(size = 15))),
        ggplotly(proporcao_raca_es_psic) |> style(showlegend = F) |> 
          layout(annotations = list(x = 0.5,
                                    y = 1.05,
                                    text = "Mortes Psicoativos ES",
                                    xref = 'paper',
                                    showarrow = F,
                                    yref = 'paper'),
                 xaxis = list(tickfont = list(size = 10))), 
        nrows  =1, 
        shareY = T,
        widths = c(0.5,0.5)) |> 
  layout(title = "Porcentagem de Mortes de Cada Raça/Cor por Uso de Psicoativos")



```

<br>

## Escolaridade

A variável escolaridade foi a que apresentou maior discrepância com o
passar do tempo. Sobre esse aspecto, é importante destacar o número alto
de informações não disponíveis (NA), o que pode ter causado interferência
nos dados.Também é válido ressaltar que existe mais de uma variável que
retrata a escolaridade dos indivíduos, entretanto, todas elas apresentam
um alto índice de NA's.

<br>

```{r out.width = "100%", echo=FALSE}
# ggpubr::ggarrange(series_escolaridade_br_total, series_escolaridade_es_total, ncol=2, common.legend = T,
#                   legend = c("bottom" ), align ="hv", 
#           widths = c(1, 1), 
#           heights = c(1, 1))

# 
# subplot(style(ggplotly(series_escolaridade_br_total),
#               showlegend = F)  |> 
#           layout(annotations = list(x = 0.2 ,
#                                     y = 1.11,
#                                     text = "Mortes Totais BR",
#                                     showarrow = F, 
#                                     xref='paper',
#                                     yref='paper'),
#                  xaxis = list(tickfont = list(size = 10)),
#                  yaxis = list(tickfont = list(size = 10))),
#         style(ggplotly(series_escolaridade_es_total),
#               showlegend = FALSE)  |> 
#           layout(annotations = list(x = 0.5 ,
#                                     y = 1.11,
#                                     text = "Mortes Totais ES",
#                                     showarrow = F,
#                                     xref='paper',
#                                     yref='paper'),
#                  xaxis = list(tickfont = list(size = 10)),
#                  yaxis = list(tickfont = list(size = 10))),
#         style( ggplotly(series_escolaridade_br_psic),
#                showlegend = T)  |> 
#           layout(legend = list(orientation = "h",
#                                xanchor = "center",
#                                x = 0.5),
#                  annotations = list(x = 0.2,
#                                     y = 1.05,
#                                     text = "Mortes Psicoativos BR",
#                                     showarrow = F, 
#                                     xref='paper',
#                                     yref='paper'),
#                  xaxis = list(tickfont = list(size = 10)),
#                  yaxis = list(tickfont = list(size = 10))),
#        style(ggplotly(series_escolaridade_es_psic),
#              showlegend = F)  |> 
#           layout(annotations = list(x = 0.6 ,
#                                     y = 1.05,
#                                     text = "Mortes Psicoativos ES",
#                                     showarrow = F,
#                                     xref='paper',
#                                     yref='paper'),
#                  xaxis = list(tickfont = list(size = 10)),
#                  yaxis = list(tickfont = list(size = 10))),
#        shareX = T, titleX = F, widths = c(0.5,0.5), margin = c(.02,.04,.04,.02),
#        nrows = 2)  |> layout(title = 'Mortes Relacionadas por Escolaridade')




subplot(style(ggplotly(series_escolaridade_br_total),
              showlegend = T)  |> 
          layout(legend = list(orientation = "h",
                               xanchor = "center",
                               x = 0.5),
                 annotations = list(x = 0.2 ,
                                    y = 1.05,
                                    text = "Mortes Totais BR",
                                    showarrow = F, 
                                    xref='paper', 
                                    yref='paper'),
                 xaxis = list(tickfont = list(size = 10)),
                 yaxis = list(tickfont = list(size = 10))),
        style(ggplotly(series_escolaridade_es_total), 
              showlegend = FALSE)  |> 
          layout(annotations = list(x = 0.6 ,
                                    y = 1.05,
                                    text = "Mortes Totais ES",
                                    showarrow = F,
                                    xref='paper', 
                                    yref='paper'),
                 xaxis = list(tickfont = list(size = 10)),
                 yaxis = list(tickfont = list(size = 10))))  |> 
  layout(title =  'Mortes Relacionadas por Escolaridade')
 
subplot(style( ggplotly(series_escolaridade_br_psic), showlegend = T)  |> 
          layout(legend = list(orientation = "h",
                               xanchor = "center",
                               x = 0.5),
                 annotations = list(x = 0.2 ,
                                    y = 1.05,
                                    text = "Mortes Psicoativos BR",
                                    showarrow = F,
                                    xref='paper',
                                    yref='paper'),
                 xaxis = list(tickfont = list(size = 10)),
                 yaxis = list(tickfont = list(size = 10))),
        style(ggplotly(series_escolaridade_es_psic), showlegend = F)  |> 
          layout(annotations = list(x = 0.6 ,
                                    y = 1.05,
                                    text = "Mortes Psicoativos ES",
                                    showarrow = F,
                                    xref='paper',
                                    yref='paper'),
                 xaxis = list(tickfont = list(size = 10)),
                 yaxis = list(tickfont = list(size = 10)))) |>
  layout(title = '')
```

<br>

```{r out.width = "100%", echo=FALSE}
# ggpubr::ggarrange(series_escolaridade_br_psic, series_escolaridade_es_psic, ncol=2, common.legend = T,
#                   legend = c("bottom" ), align ="hv", 
#           widths = c(1, 1), 
#           heights = c(1, 1))
```

<br>

```{r out.width = "100%", echo=FALSE}
# ggpubr::ggarrange(proporcao_escolaridade_br_psic, proporcao_escolaridade_es_psic, ncol=2, common.legend = T,
#                   legend = c("bottom" ), align ="hv", 
#           widths = c(1, 1), 
#           heights = c(1, 1))
subplot(ggplotly(proporcao_escolaridade_br_psic,  
                 tooltip  = "text") |> 
          layout(annotations = list(x = 0.1 , 
                                    y = 1.05,
                                    text = "Mortes Psicoativos BR",
                                    showarrow = F, 
                                    xref='paper',
                                    yref='paper'),
                 legend = list(orientation = "h",  
                               xanchor = "center",
                               x = 0.5),
                 xaxis = list(tickfont = list(size = 10)),
                 yaxis = list(tickfont = list(size = 15))),
        ggplotly(proporcao_escolaridade_es_psic) |> style(showlegend = F) |> 
          layout(annotations = list(x = 0.5,
                                    y = 1.05,
                                    text = "Mortes Psicoativos ES",
                                    xref = 'paper',
                                    showarrow = F,
                                    yref = 'paper'),
                 xaxis = list(tickfont = list(size = 10))), 
        nrows  =1, 
        shareY = T,
        widths = c(0.5,0.5)) |> 
  layout(title = "Porcentagem de Mortes de Cada Nível de Escolaridade por Uso de Psicoativos")
```

<br>

## Estado Civil

Ao analisar os dados de estado civil, percebe-se que, enquanto a maior
parte dos falecidos totais (tanto do Brasil quanto do Espírito Santo) é
casada, quando se observa os falecidos por psicoativos, a maior parte
deles é solteira. Esse fenômeno acontece tanto a nível estadual quando a
nível nacional. Vale ressaltar que o número de dados não disponíveis (NA)
nessa variável também foi elevado e pode ter influenciado os dados.

É válido mencionar que por se tratar de uma informação que requer certa
formalidade e inclusive documentação que comprove o vínculo afetivo, os dados podem não ser eficientes
em expressar se os falecidos tinham de fato um companheiro ou
companheira com quem se relacionavam.

<br>

```{r out.width = "100%", echo=FALSE}
# ggpubr::ggarrange(barplot_estciv_br, barplot_estciv_es, ncol=2, common.legend = T,
#                   legend = c("bottom" ), align ="hv", 
#           widths = c(1, 1), 
#           heights = c(1, 1))
# subplot(style(ggplotly(barplot_estciv_br),
#               showlegend = F)  |> 
#           layout(annotations = list(x = 0.2 ,
#                                     y = 1.11,
#                                     text = "Mortes Totais BR",
#                                     showarrow = F, 
#                                     xref='paper',
#                                     yref='paper'),
#                  xaxis = list(tickfont = list(size = 10)),
#                  yaxis = list(tickfont = list(size = 15))),
#         style(ggplotly(barplot_estciv_es),
#               showlegend = FALSE)  |> 
#           layout(annotations = list(x = 0.5 ,
#                                     y = 1.11,
#                                     text = "Mortes Totais ES",
#                                     showarrow = F,
#                                     xref='paper',
#                                     yref='paper'),
#                  xaxis = list(tickfont = list(size = 10)),
#                  yaxis = list(tickfont = list(size = 15))),
#         style( ggplotly(barplot_estciv_br_psic),
#                showlegend = T)  |> 
#           layout(legend = list(orientation = "h",
#                                xanchor = "center",
#                                x = 0.5),
#                  annotations = list(x = 0.2,
#                                     y = 1.05,
#                                     text = "Mortes Psicoativos BR",
#                                     showarrow = F, 
#                                     xref='paper',
#                                     yref='paper'),
#                  xaxis = list(tickfont = list(size = 10)),
#                  yaxis = list(tickfont = list(size = 15))),
#        style(ggplotly(barplot_estciv_es_psic),
#              showlegend = F)  |> 
#           layout(annotations = list(x = 0.6 ,
#                                     y = 1.05,
#                                     text = "Mortes Psicoativos ES",
#                                     showarrow = F,
#                                     xref='paper',
#                                     yref='paper'),
#                  xaxis = list(tickfont = list(size = 10)),
#                  yaxis = list(tickfont = list(size = 15))),
#        shareX = T, titleX = F, widths = c(0.5,0.5), margin = c(.02,.04,.04,.02),
#        nrows = 2)  |> layout(title = 'Porcentagem de Mortes Relacionadas por Estado Civil')



subplot(style(ggplotly(barplot_estciv_br),
              showlegend = T)  |> 
          layout(legend = list(orientation = "h",
                               xanchor = "center",
                               x = 0.5),
                 annotations = list(x = 0.2 ,
                                    y = 1.05,
                                    text = "Mortes Totais BR",
                                    showarrow = F, 
                                    xref='paper', 
                                    yref='paper'),
                 xaxis = list(tickfont = list(size = 10)),
                 yaxis = list(tickfont = list(size = 10))),
        style(ggplotly(barplot_estciv_es), 
              showlegend = FALSE)  |> 
          layout(annotations = list(x = 0.6 ,
                                    y = 1.05,
                                    text = "Mortes Totais ES",
                                    showarrow = F,
                                    xref='paper', 
                                    yref='paper'),
                 xaxis = list(tickfont = list(size = 10)),
                 yaxis = list(tickfont = list(size = 10))))  |> 
  layout(title =  'Porcentagem de Mortes Relacionadas por Estado Civil')
 
subplot(style( ggplotly(barplot_estciv_br_psic), showlegend = T)  |> 
          layout(legend = list(orientation = "h",
                               xanchor = "center",
                               x = 0.5),
                 annotations = list(x = 0.2 ,
                                    y = 1.05,
                                    text = "Mortes Psicoativos BR",
                                    showarrow = F,
                                    xref='paper',
                                    yref='paper'),
                 xaxis = list(tickfont = list(size = 10)),
                 yaxis = list(tickfont = list(size = 10))),
        style(ggplotly(barplot_estciv_es_psic), showlegend = F)  |> 
          layout(annotations = list(x = 0.6 ,
                                    y = 1.05,
                                    text = "Mortes Psicoativos ES",
                                    showarrow = F,
                                    xref='paper',
                                    yref='paper'),
                 xaxis = list(tickfont = list(size = 10)),
                 yaxis = list(tickfont = list(size = 10)))) |>
  layout(title = '')
```

<br>

```{r out.width = "100%", echo=FALSE}
# ggpubr::ggarrange(barplot_estciv_br_psic, barplot_estciv_es_psic, ncol=2,  common.legend = T,
#                   legend = c("bottom" ), align ="hv", 
#           widths = c(1, 1), 
#           heights = c(1, 1))

```

<br>

```{r out.width = "100%", echo=FALSE}
# ggpubr::ggarrange(grafico_prop_estciv_br, grafico_prop_estciv_es, ncol=2,  common.legend = T,
#                   legend = c("bottom" ), align ="hv", 
#           widths = c(1, 1), 
#           heights = c(1, 1))
# subplot(style(ggplotly(grafico_prop_estciv_br),
#               showlegend = F)  |> 
#           layout(annotations = list(x = 0.2 ,
#                                     y = 1.11,
#                                     text = "Mortes Totais BR",
#                                     showarrow = F, 
#                                     xref='paper',
#                                     yref='paper'),
#                  xaxis = list(tickfont = list(size = 10)),
#                  yaxis = list(tickfont = list(size = 10))),
#         style(ggplotly(grafico_prop_estciv_es),
#               showlegend = FALSE)  |> 
#           layout(annotations = list(x = 0.5 ,
#                                     y = 1.11,
#                                     text = "Mortes Totais ES",
#                                     showarrow = F,
#                                     xref='paper',
#                                     yref='paper'),
#                  xaxis = list(tickfont = list(size = 10)),
#                  yaxis = list(tickfont = list(size = 10))),
#         style( ggplotly(grafico_prop_estciv_br_psic),
#                showlegend = T)  |> 
#           layout(legend = list(orientation = "h",
#                                xanchor = "center",
#                                x = 0.5),
#                  annotations = list(x = 0.2,
#                                     y = 1.05,
#                                     text = "Mortes Psicoativos BR",
#                                     showarrow = F, 
#                                     xref='paper',
#                                     yref='paper'),
#                  xaxis = list(tickfont = list(size = 10)),
#                  yaxis = list(tickfont = list(size = 10))),
#        style(ggplotly(grafico_prop_estciv_es_psic),
#              showlegend = F)  |> 
#           layout(annotations = list(x = 0.6 ,
#                                     y = 1.05,
#                                     text = "Mortes Psicoativos ES",
#                                     showarrow = F,
#                                     xref='paper',
#                                     yref='paper'),
#                  xaxis = list(tickfont = list(size = 10)),
#                  yaxis = list(tickfont = list(size = 10))),
#        shareX = T, titleX = F, widths = c(0.5,0.5), margin = c(.02,.04,.04,.02),
#        nrows = 2)  |> layout(title = 'Porcentagem de Mortes Relacionadas por Estado Civil')
# 


subplot(style(ggplotly(grafico_prop_estciv_br),
              showlegend = T)  |> 
          layout(legend = list(orientation = "h",
                               xanchor = "center",
                               x = 0.5),
                 annotations = list(x = 0.2 ,
                                    y = 1.05,
                                    text = "Mortes Totais BR",
                                    showarrow = F, 
                                    xref='paper', 
                                    yref='paper'),
                 xaxis = list(tickfont = list(size = 10)),
                 yaxis = list(tickfont = list(size = 10))),
        style(ggplotly(grafico_prop_estciv_es), 
              showlegend = FALSE)  |> 
          layout(annotations = list(x = 0.6 ,
                                    y = 1.05,
                                    text = "Mortes Totais ES",
                                    showarrow = F,
                                    xref='paper', 
                                    yref='paper'),
                 xaxis = list(tickfont = list(size = 10)),
                 yaxis = list(tickfont = list(size = 10))))  |> 
  layout(title =  'Porcentagem de Mortes Relacionadas por Estado Civil')
 
subplot(style( ggplotly(grafico_prop_estciv_br_psic), showlegend = T)  |> 
          layout(legend = list(orientation = "h",
                               xanchor = "center",
                               x = 0.5),
                 annotations = list(x = 0.2 ,
                                    y = 1.05,
                                    text = "Mortes Psicoativos BR",
                                    showarrow = F,
                                    xref='paper',
                                    yref='paper'),
                 xaxis = list(tickfont = list(size = 10)),
                 yaxis = list(tickfont = list(size = 10))),
        style(ggplotly(grafico_prop_estciv_es_psic), showlegend = F)  |> 
          layout(annotations = list(x = 0.6 ,
                                    y = 1.05,
                                    text = "Mortes Psicoativos ES",
                                    showarrow = F,
                                    xref='paper',
                                    yref='paper'),
                 xaxis = list(tickfont = list(size = 10)),
                 yaxis = list(tickfont = list(size = 10)))) |>
  layout(title = '')
```

<br>

```{r out.width = "100%", echo=FALSE}
# ggpubr::ggarrange(grafico_prop_estciv_br_psic, grafico_prop_estciv_es_psic, ncol=2,  common.legend = T,
#                   legend = c("bottom" ), align ="hv", 
#           widths = c(1, 1), 
#           heights = c(1, 1))

```

<br>

## Idade

Ao analisar a variável idade, é possível seguir duas abordagens, por
anos de idade e por faixas etárias. Neste relatório serão feitas as duas análises, iniciando pelos anos de idade.

É possível observar que em todos os boxplots das idades por ano a variabilidade dessas
idades ao longo dos anos é baixa. Percebe-se também que a média de
idade de mortes geral é mais elevada que a média de idade de mortes pelo
uso de psicoativos.

```{r out.width = "100%", warning = FALSE, echo=FALSE}
# ggpubr::ggarrange(boxplot.anoidad.br, boxplot.anoidad.br.psic , ncol=2,  common.legend = T,
#                   legend = c("bottom" ), align ="hv",
#           widths = c(1, 1),
#           heights = c(1, 1))
# subplot(style(ggplotly(boxplot.anoidad.br),
#               showlegend = F)  |>
#           layout(annotations = list(x = 0.2 ,
#                                     y = 1.11,
#                                     text = "Mortes Totais BR",
#                                     showarrow = F,
#                                     xref='paper',
#                                     yref='paper'),
#                  xaxis = list(tickfont = list(size = 10)),
#                  yaxis = list(tickfont = list(size = 10))),
#         style(ggplotly(boxplot.anoidad.es),
#               showlegend = FALSE)  |>
#           layout(annotations = list(x = 0.5 ,
#                                     y = 1.11,
#                                     text = "Mortes Totais ES",
#                                     showarrow = F,
#                                     xref='paper',
#                                     yref='paper'),
#                  xaxis = list(tickfont = list(size = 10)),
#                  yaxis = list(tickfont = list(size = 10))),
#         style( ggplotly(boxplot.anoidad.br.psic),
#                showlegend = T)  |>
#           layout(legend = list(orientation = "h",
#                                xanchor = "center",
#                                x = 0.5),
#                  annotations = list(x = 0.2,
#                                     y = 1.05,
#                                     text = "Mortes Psicoativos BR",
#                                     showarrow = F,
#                                     xref='paper',
#                                     yref='paper'),
#                  xaxis = list(tickfont = list(size = 10)),
#                  yaxis = list(tickfont = list(size = 10))),
#        style(ggplotly(boxplot.anoidad.es.psic),
#              showlegend = F)  |>
#           layout(annotations = list(x = 0.6 ,
#                                     y = 1.05,
#                                     text = "Mortes Psicoativos ES",
#                                     showarrow = F,
#                                     xref='paper',
#                                     yref='paper'),
#                  xaxis = list(tickfont = list(size = 10)),
#                  yaxis = list(tickfont = list(size = 10))),
#        shareX = T, titleX = F, widths = c(0.5,0.5), margin = c(.02,.04,.04,.02),
#        nrows = 2)  |> layout(title = 'Distribuição das Idades dos Óbitos')

# subplot(style(ggplotly(boxplot.anoidad.br),
#               showlegend = T)  |> 
#           layout(legend = list(orientation = "h",
#                                xanchor = "center",
#                                x = 0.5),
#                  annotations = list(x = 0.2 ,
#                                     y = 1.05,
#                                     text = "Mortes Totais BR",
#                                     showarrow = F, 
#                                     xref='paper', 
#                                     yref='paper'),
#                  xaxis = list(tickfont = list(size = 10)),
#                  yaxis = list(tickfont = list(size = 10))),
#         style(ggplotly(boxplot.anoidad.es), 
#               showlegend = FALSE)  |> 
#           layout(annotations = list(x = 0.6 ,
#                                     y = 1.05,
#                                     text = "Mortes Totais ES",
#                                     showarrow = F,
#                                     xref='paper', 
#                                     yref='paper'),
#                  xaxis = list(tickfont = list(size = 10)),
#                  yaxis = list(tickfont = list(size = 10))))  |> 
#   layout(title =  'Distribuição das Idades dos Óbitos')
#  
# subplot(style( ggplotly(boxplot.anoidad.br.psic), showlegend = T)  |> 
#           layout(legend = list(orientation = "h",
#                                xanchor = "center",
#                                x = 0.5),
#                  annotations = list(x = 0.2 ,
#                                     y = 1.05,
#                                     text = "Mortes Psicoativos BR",
#                                     showarrow = F,
#                                     xref='paper',
#                                     yref='paper'),
#                  xaxis = list(tickfont = list(size = 10)),
#                  yaxis = list(tickfont = list(size = 10))),
#         style(ggplotly(boxplot.anoidad.es.psic), showlegend = F)  |> 
#           layout(annotations = list(x = 0.6 ,
#                                     y = 1.05,
#                                     text = "Mortes Psicoativos ES",
#                                     showarrow = F,
#                                     xref='paper',
  #                                   yref='paper'),
  #                xaxis = list(tickfont = list(size = 10)),
  #                yaxis = list(tickfont = list(size = 10)))) |>
  # layout(title = '')
```

<br>

```{r out.width = "100%", warning = FALSE, echo=FALSE}
# ggpubr::ggarrange(boxplot.anoidad.es, boxplot.anoidad.es.psic, ncol=2,  common.legend = T,
#                   legend = c("bottom" ), align ="hv", 
#           widths = c(1, 1), 
#           heights = c(1, 1))
```

## Faixa Etária

**Menor de idade** - entre 0 e 17 anos \
**Jovem-Adulto** - entre 18 e 30 anos \
**Adulto** - entre 31 e 55 anos \
**Idoso** - acima de 55 anos \

Nos gráficos por faixa etária foram separados os indivíduos menores de idade dos maiores de
idade. Nota-se que o número de menor de idade que morre pelo uso de
psicoativo é muito baixo: uma única pessoa de 17 anos no Espírito Santo
e menos de 35 pessoas no Brasil. Percebe-se também que nas mortes gerais no Brasil e
no Espírito Santo, a maior parte das pessoas eram  da categoria idosas, enquanto a
maior parte das pessoas que morreram pelo uso de psicoativo eram do grupo dos
adultos.

<br>

```{r out.width = "100%", echo=FALSE}
# ggpubr::ggarrange(graf.serie.idade.br.t, graf.serie.idade.br.p, ncol=2,  common.legend = T,
#                   legend = c("bottom" ), align ="hv", 
#           widths = c(1, 1), 
#           heights = c(1, 1))
# subplot(style(ggplotly(graf.serie.idade.br.t),
#               showlegend = F)  |> 
#           layout(annotations = list(x = 0.2 ,
#                                     y = 1.11,
#                                     text = "Mortes Totais BR",
#                                     showarrow = F, 
#                                     xref='paper',
#                                     yref='paper'),
#                  xaxis = list(tickfont = list(size = 10)),
#                  yaxis = list(tickfont = list(size = 10))),
#         style(ggplotly(graf.serie.idade.es.t),
#               showlegend = FALSE)  |> 
#           layout(annotations = list(x = 0.5 ,
#                                     y = 1.11,
#                                     text = "Mortes Totais ES",
#                                     showarrow = F,
#                                     xref='paper',
#                                     yref='paper'),
#                  xaxis = list(tickfont = list(size = 10)),
#                  yaxis = list(tickfont = list(size = 10))),
#         style( ggplotly(graf.serie.idade.br.p),
#                showlegend = T)  |> 
#           layout(legend = list(orientation = "h",
#                                xanchor = "center",
#                                x = 0.5),
#                  annotations = list(x = 0.2,
#                                     y = 1.05,
#                                     text = "Mortes Psicoativos BR",
#                                     showarrow = F, 
#                                     xref='paper',
#                                     yref='paper'),
#                  xaxis = list(tickfont = list(size = 10)),
#                  yaxis = list(tickfont = list(size = 10))),
#        style(ggplotly(graf.serie.idade.es.p),
#              showlegend = F)  |> 
#           layout(annotations = list(x = 0.6 ,
#                                     y = 1.05,
#                                     text = "Mortes Psicoativos ES",
#                                     showarrow = F,
#                                     xref='paper',
#                                     yref='paper'),
#                  xaxis = list(tickfont = list(size = 10)),
#                  yaxis = list(tickfont = list(size = 10))),
#        shareX = T, titleX = F, widths = c(0.5,0.5), margin = c(.02,.04,.04,.02),
#        nrows = 2)  |> layout(title = 'Porcentagem de Mortes Relacionadas por Faixa Etária')


subplot(style(ggplotly(graf.serie.idade.br.t),
              showlegend = T)  |> 
          layout(legend = list(orientation = "h",
                               xanchor = "center",
                               x = 0.5),
                 annotations = list(x = 0.2 ,
                                    y = 1.05,
                                    text = "Mortes Totais BR",
                                    showarrow = F, 
                                    xref='paper', 
                                    yref='paper'),
                 xaxis = list(tickfont = list(size = 10)),
                 yaxis = list(tickfont = list(size = 10))),
        style(ggplotly(graf.serie.idade.es.t), 
              showlegend = FALSE)  |> 
          layout(annotations = list(x = 0.6 ,
                                    y = 1.05,
                                    text = "Mortes Totais ES",
                                    showarrow = F,
                                    xref='paper', 
                                    yref='paper'),
                 xaxis = list(tickfont = list(size = 10)),
                 yaxis = list(tickfont = list(size = 10))))  |> 
  layout(title =  'Porcentagem de Mortes Relacionadas por Faixa Etária')
 
subplot(style( ggplotly(graf.serie.idade.br.p), showlegend = T)  |> 
          layout(legend = list(orientation = "h",
                               xanchor = "center",
                               x = 0.5),
                 annotations = list(x = 0.2 ,
                                    y = 1.05,
                                    text = "Mortes Psicoativos BR",
                                    showarrow = F,
                                    xref='paper',
                                    yref='paper'),
                 xaxis = list(tickfont = list(size = 10)),
                 yaxis = list(tickfont = list(size = 10))),
        style(ggplotly(graf.serie.idade.es.p), showlegend = F)  |> 
          layout(annotations = list(x = 0.6 ,
                                    y = 1.05,
                                    text = "Mortes Psicoativos ES",
                                    showarrow = F,
                                    xref='paper',
                                    yref='paper'),
                 xaxis = list(tickfont = list(size = 10)),
                 yaxis = list(tickfont = list(size = 10)))) |>
  layout(title = '')
```

<br>

```{r out.width = "100%", echo=FALSE}
# ggpubr::ggarrange(graf.serie.idade.es.t, graf.serie.idade.es.p, ncol=2,  common.legend = T,
#                   legend = c("bottom" ), align ="hv",
#           widths = c(1, 1),
#           heights = c(1, 1))
```

<br>

```{r out.width = "100%", warning = FALSE, echo=FALSE}
# ggpubr::ggarrange(grafico_prop_idade_br, grafico_prop_idade_br_psic, ncol=2,  common.legend = T,
#                   legend = c("bottom" ), align ="hv", 
#           widths = c(1, 1), 
#           heights = c(1, 1))
# subplot(style(ggplotly(grafico_prop_idade_br),
#               showlegend = F)  |> 
#           layout(annotations = list(x = 0.2 ,
#                                     y = 1.11,
#                                     text = "Mortes Totais BR",
#                                     showarrow = F, 
#                                     xref='paper',
#                                     yref='paper'),
#                  xaxis = list(tickfont = list(size = 10)),
#                  yaxis = list(tickfont = list(size = 10))),
#         style(ggplotly(grafico_prop_idade_es),
#               showlegend = FALSE)  |> 
#           layout(annotations = list(x = 0.5 ,
#                                     y = 1.11,
#                                     text = "Mortes Totais ES",
#                                     showarrow = F,
#                                     xref='paper',
#                                     yref='paper'),
#                  xaxis = list(tickfont = list(size = 10)),
#                  yaxis = list(tickfont = list(size = 10))),
#         style( ggplotly(grafico_prop_idade_br_psic),
#                showlegend = T)  |> 
#           layout(legend = list(orientation = "h",
#                                xanchor = "center",
#                                x = 0.5),
#                  annotations = list(x = 0.2,
#                                     y = 1.05,
#                                     text = "Mortes Psicoativos BR",
#                                     showarrow = F, 
#                                     xref='paper',
#                                     yref='paper'),
#                  xaxis = list(tickfont = list(size = 10)),
#                  yaxis = list(tickfont = list(size = 10))),
#        style(ggplotly(grafico_prop_idade_es_psic),
#              showlegend = F)  |> 
#           layout(annotations = list(x = 0.6 ,
#                                     y = 1.05,
#                                     text = "Mortes Psicoativos ES",
#                                     showarrow = F,
#                                     xref='paper',
#                                     yref='paper'),
#                  xaxis = list(tickfont = list(size = 10)),
#                  yaxis = list(tickfont = list(size = 10))),
#        shareX = T, titleX = F, widths = c(0.5,0.5), margin = c(.02,.04,.04,.02),
#        nrows = 2)  |> layout(title = 'Porcentagem de Mortes Relacionadas por Faixa Etária')



subplot(style(ggplotly(grafico_prop_idade_br),
              showlegend = T)  |> 
          layout(legend = list(orientation = "h",
                               xanchor = "center",
                               x = 0.5),
                 annotations = list(x = 0.2 ,
                                    y = 1.05,
                                    text = "Mortes Totais BR",
                                    showarrow = F, 
                                    xref='paper', 
                                    yref='paper'),
                 xaxis = list(tickfont = list(size = 10)),
                 yaxis = list(tickfont = list(size = 10))),
        style(ggplotly(grafico_prop_idade_es), 
              showlegend = FALSE)  |> 
          layout(annotations = list(x = 0.6 ,
                                    y = 1.05,
                                    text = "Mortes Totais ES",
                                    showarrow = F,
                                    xref='paper', 
                                    yref='paper'),
                 xaxis = list(tickfont = list(size = 10)),
                 yaxis = list(tickfont = list(size = 10))))  |> 
  layout(title =  'Porcentagem de Mortes Relacionadas por Faixa Etária')
 
subplot(style( ggplotly(grafico_prop_idade_br_psic), showlegend = T)  |> 
          layout(legend = list(orientation = "h",
                               xanchor = "center",
                               x = 0.5),
                 annotations = list(x = 0.2 ,
                                    y = 1.05,
                                    text = "Mortes Psicoativos BR",
                                    showarrow = F,
                                    xref='paper',
                                    yref='paper'),
                 xaxis = list(tickfont = list(size = 10)),
                 yaxis = list(tickfont = list(size = 10))),
        style(ggplotly(grafico_prop_idade_es_psic), showlegend = F)  |> 
          layout(annotations = list(x = 0.6 ,
                                    y = 1.05,
                                    text = "Mortes Psicoativos ES",
                                    showarrow = F,
                                    xref='paper',
                                    yref='paper'),
                 xaxis = list(tickfont = list(size = 10)),
                 yaxis = list(tickfont = list(size = 10)))) |>
  layout(title = '')
```

<br>

```{r out.width = "100%", warning = FALSE, echo=FALSE}
# ggpubr::ggarrange(grafico_prop_idade_es, grafico_prop_idade_es_psic , ncol=2,  common.legend = T,
#                   legend = c("bottom" ), align ="hv", 
#           widths = c(1, 1), 
#           heights = c(1, 1))

```

<br>

# Análise demográfica com ênfase nas CIDs mais comuns

## Óbitos X Idade

Ao analisar a quantidade de óbitos pelos dois maiores psicoativos,
percebe-se que a maior parte das pessoas que morreram pelo uso de álcool
tem entre 50 e 60 anos, o que altera quando vemos o gráfico de fumo. No
Espírito Santo, a maior parte tem mais de 60 anos e não tem uma distribuição
como os outros, ou seja, a quantidade de mortes por idade varia de uma maneira irregular. No Brasil, a distribuição se parece mais com uma normal, porém
deslocada para a direita, o que mostra que as pessoas que morrem por
fumo são mais velhas que as que morrem por álcool.

### Óbitos x Idade - por consumo de Álcool (F10)

```{r echo=FALSE,out.width = "100%", warning=FALSE}
# grid.arrange(hist.F10.es, hist.F10.br, ncol=2)
subplot(ggplotly(hist.F10.br,  
                 tooltip  = "text") |> 
          layout(annotations = list(x = 0.1 , 
                                     y = -0.1,
                                    text = "Mortes F10 BR",
                                    showarrow = F, 
                                    xref='paper',
                                    yref='paper'),
                 legend = list(orientation = "h",  
                               xanchor = "center",
                               x = 0.5),
                 xaxis = list(tickfont = list(size = 10)),
                 yaxis = list(tickfont = list(size = 15))),
        ggplotly(hist.F10.es) |> style(showlegend = F) |> 
          layout(annotations = list(x = 0.5,
                                    y = -0.1,
                                    text = "Mortes F10 ES",
                                    xref = 'paper',
                                    showarrow = F,
                                    yref = 'paper'),
                 xaxis = list(tickfont = list(size = 10))), 
        nrows  =1,
        widths = c(0.5,0.5)) |> 
  layout(title = "Óbitos por Consumo de Álcool por Idade")
```

### Óbitos x Idade - por Fumo (F17)

```{r echo=FALSE,out.width = "100%", warning=FALSE}
# grid.arrange(hist.F17.es, hist.F17.br, ncol=2)
subplot(ggplotly(hist.F17.es,  
                 tooltip  = "text") |> 
          layout(annotations = list(x = 0.1 , 
                                     y = -0.1,
                                    text = "Mortes F17 BR",
                                    showarrow = F, 
                                    xref='paper',
                                    yref='paper'),
                 legend = list(orientation = "h",  
                               xanchor = "center",
                               x = 0.5),
                 xaxis = list(tickfont = list(size = 10)),
                 yaxis = list(tickfont = list(size = 15))),
        ggplotly(hist.F17.br) |> style(showlegend = F) |> 
          layout(annotations = list(x = 0.5,
                                    y = -0.1,
                                    text = "Mortes F17 ES",
                                    xref = 'paper',
                                    showarrow = F,
                                    yref = 'paper'),
                 xaxis = list(tickfont = list(size = 10))), 
        nrows  =1,
        widths = c(0.5,0.5)) |> 
  layout(title = "Óbitos por Fumo por Idade")
```

## Óbitos X Gênero

Com relação ao gênero, é perceptível que no Brasil e no Espírito Santo o
comportamento é o mesmo, homens morrem mais que mulheres tanto pelo
consumo de álcool quanto de fumo. É uma informação interessante o
aumento de todos os casos no período de 2020 até 2021, que foram os anos
da pandemia.

### Mortes x Gênero - por consumo de Álcool (F10)

```{r out.width = "100%", echo=FALSE}
# ggpubr::ggarrange(series_genero_es_f10, series_genero_br_f10, ncol=2, common.legend = T,
#                   legend = c("bottom" ),align ="hv", widths = c(1, 1), 
#           heights = c(1, 1))
subplot(style(ggplotly(series_genero_br_f10),
              showlegend = F)  |> 
          layout(annotations = list(x = 0.02 ,
                                    y = 1,
                                    text = "Mortes por F10 BR",
                                    showarrow = F, 
                                    xref='paper',
                                    yref='paper'),
                 xaxis = list(tickfont = list(size = 10)),
                 yaxis = list(tickfont = list(size = 10))),
        style(ggplotly(series_genero_es_f10),
              showlegend = T)   |> 
          layout(legend = list(orientation = "h",
                               xanchor = "center",
                               x = 0.5),
                 annotations = list(x = 0.5,
                                    y = 1,
                                    text = "Mortes por F10 ES",
                                    showarrow = F, 
                                    xref='paper',
                                    yref='paper'),
                 xaxis = list(tickfont = list(size = 10)),
                 yaxis = list(tickfont = list(size = 10))),
       shareX = T, titleX = F, widths = c(0.5,0.5), margin = c(.02,.04,.04,.02),
       nrows = 1)  |> layout(title = ("Óbitos por Consumo de Álcool por Gênero"))

```

### Mortes x Gênero - por Fumo (F17)

```{r out.width = "100%", echo=FALSE}
# ggpubr::ggarrange(series_genero_es_f17, series_genero_br_f17, ncol=2, common.legend = T,
#                   legend = c("bottom" ),align ="hv", widths = c(1, 1), 
#           heights = c(1, 1))
subplot(style(ggplotly(series_genero_br_f17),
              showlegend = F)  |> 
          layout(annotations = list(x = 0.02 ,
                                    y = 1.04,
                                    text = "Mortes por F17 BR",
                                    showarrow = F, 
                                    xref='paper',
                                    yref='paper'),
                 xaxis = list(tickfont = list(size = 10)),
                 yaxis = list(tickfont = list(size = 10))),
        style(ggplotly(series_genero_es_f17),
              showlegend = T)   |> 
          layout(legend = list(orientation = "h",
                               xanchor = "center",
                               x = 0.5),
                 annotations = list(x = 0.22,
                                    y = 1.04,
                                    text = "Mortes por F17 ES",
                                    showarrow = F, 
                                    xref='paper',
                                    yref='paper'),
                 xaxis = list(tickfont = list(size = 10)),
                 yaxis = list(tickfont = list(size = 10))),
       shareX = T, titleX = F, widths = c(0.5,0.5), margin = c(.02,.04,.04,.02),
       nrows = 1)  |> layout(title = ("Óbitos por Fumo por Gênero"))
```

## Óbitos X Escolaridade

A variável escolaridade, como explicitado anteriormente, possui muitos dados faltantes (NAs), portanto fica complicado chegar a concluções corretas,
porém, em relação ao psicoativo fumo, quando mantidas as devidas proporções, percebe-se que houve uma crescente nos dois polos de escolaridade, isto é, tanto pessoas com nenhuma escolaridade, quando com 12 anos ou mais de escolaridade morreram mais por fumo.

### Mortes x Escolaridade - por consumo de Álcool (F10)

```{r out.width = "100%", echo=FALSE}
# ggpubr::ggarrange(hist_escolaridade_es_f10, hist_escolaridade_br_f10, ncol=2, common.legend = T,
#                   legend = c("bottom" ),align ="hv", widths = c(1, 1), 
#           heights = c(1, 1))

subplot(style(ggplotly(hist_escolaridade_br_f10),
              showlegend = F)  |> 
          layout(annotations = list(x = 0.02 ,
                                    y = 1.04,
                                    text = "Mortes por F10 BR",
                                    showarrow = F, 
                                    xref='paper',
                                    yref='paper'),
                 xaxis = list(tickfont = list(size = 10)),
                 yaxis = list(tickfont = list(size = 10))),
        style(ggplotly(hist_escolaridade_es_f10),
              showlegend = T)   |> 
          layout(legend = list(orientation = "h",
                               xanchor = "center",
                               x = 0.5),
                 annotations = list(x = 0.22,
                                    y = 1.04,
                                    text = "Mortes por F10 ES",
                                    showarrow = F, 
                                    xref='paper',
                                    yref='paper'),
                 xaxis = list(tickfont = list(size = 10)),
                 yaxis = list(tickfont = list(size = 10))),
       shareX = T, titleX = F, widths = c(0.5,0.5), margin = c(.02,.04,.04,.02),
       nrows = 1)  |> layout(title = "Óbitos por Consumo de Álcool por Escolaridade")
```

### Mortes x Escolaridade - por Fumo (F17)

```{r out.width = "100%", echo=FALSE}
# ggpubr::ggarrange(hist_escolaridade_es_f17, hist_escolaridade_br_f17, ncol=2, common.legend = T,
#                   legend = c("bottom" ),align ="hv", widths = c(1, 1), 
#           heights = c(1, 1))
subplot(style(ggplotly(hist_escolaridade_br_f17),
              showlegend = F)  |> 
          layout(annotations = list(x = 0.02 ,
                                    y = 1.04,
                                    text = "Mortes por F17 BR",
                                    showarrow = F, 
                                    xref='paper',
                                    yref='paper'),
                 xaxis = list(tickfont = list(size = 10)),
                 yaxis = list(tickfont = list(size = 10))),
        style(ggplotly(hist_escolaridade_es_f17),
              showlegend = T)   |> 
          layout(legend = list(orientation = "h",
                               xanchor = "center",
                               x = 0.5),
                 annotations = list(x = 0.22,
                                    y = 1.04,
                                    text = "Mortes por F17 ES",
                                    showarrow = F, 
                                    xref='paper',
                                    yref='paper'),
                 xaxis = list(tickfont = list(size = 10)),
                 yaxis = list(tickfont = list(size = 10))),
       shareX = T, titleX = F, widths = c(0.5,0.5), margin = c(.02,.04,.04,.02),
       nrows = 1)  |> layout(title = "Óbitos por Fumo por Escolaridade")

```

## Óbitos X Raça

Independente do psicoativo, os dois seguem o mesmo padrão, pessoas pardas
morrem mais, seguidas por brancas. Apenas no fumo no Brasil a distribuição altera um pouco, tendo alterações brutas ao longo dos anos e com brancos morrendo mais em 2022. 

### Mortes x Raça - por consumo de Álcool (F10)

```{r out.width = "100%", echo=FALSE}
# ggpubr::ggarrange(series_raca_es_F10, series_raca_br_F10, ncol=2, common.legend = T,
#                   legend = c("bottom" ),align ="hv", widths = c(1, 1), 
#           heights = c(1, 1))

subplot(style(ggplotly(series_raca_br_F10),
              showlegend = F)  |> 
          layout(annotations = list(x = 0.02 ,
                                    y = 1.04,
                                    text = "Mortes por F10 BR",
                                    showarrow = F, 
                                    xref='paper',
                                    yref='paper'),
                 xaxis = list(tickfont = list(size = 10)),
                 yaxis = list(tickfont = list(size = 10))),
        style(ggplotly(series_raca_es_F10),
              showlegend = T)   |> 
          layout(legend = list(orientation = "h",
                               xanchor = "center",
                               x = 0.5),
                 annotations = list(x = 0.22,
                                    y = 1.04,
                                    text = "Mortes por F10 ES",
                                    showarrow = F, 
                                    xref='paper',
                                    yref='paper'),
                 xaxis = list(tickfont = list(size = 10)),
                 yaxis = list(tickfont = list(size = 10))),
       shareX = T, titleX = F, widths = c(0.5,0.5), margin = c(.02,.04,.04,.02),
       nrows = 1)  |> layout(title = "Óbitos por Consumo de Álcool por Raça/Cor")
```

### Mortes x Raça - por Fumo (F17)

```{r out.width = "100%", echo=FALSE}
# ggpubr::ggarrange(series_raca_es_F17, series_raca_br_F17, ncol=2, common.legend = T,
#                   legend = c("bottom" ),align ="hv", widths = c(1, 1), 
#           heights = c(1, 1))
subplot(style(ggplotly(series_raca_br_F17),
              showlegend = F)  |> 
          layout(annotations = list(x = 0.02 ,
                                    y = 1.04,
                                    text = "Mortes por F17 BR",
                                    showarrow = F, 
                                    xref='paper',
                                    yref='paper'),
                 xaxis = list(tickfont = list(size = 10)),
                 yaxis = list(tickfont = list(size = 10))),
        style(ggplotly(series_raca_es_F17),
              showlegend = T)   |> 
          layout(legend = list(orientation = "h",
                               xanchor = "center",
                               x = 0.5),
                 annotations = list(x = 0.22,
                                    y = 1.04,
                                    text = "Mortes por F17 ES",
                                    showarrow = F, 
                                    xref='paper',
                                    yref='paper'),
                 xaxis = list(tickfont = list(size = 10)),
                 yaxis = list(tickfont = list(size = 10))),
       shareX = T, titleX = F, widths = c(0.5,0.5), margin = c(.02,.04,.04,.02),
       nrows = 1)  |> layout(title = "Óbitos por Fumo por Raça/Cor")
```

# Análise Geral do Número de Mortes

Para iniciar esta parte da análise, é importante ter em mente o comportamento desses
óbitos no decorer dos anos. Ao visualizar os gráficos de mortes totais e
mortes por psicoativos tanto do Espírito Santo quando do Brasil,
percebe-se que os dois gráficos de mortes totais são bem similares,
enquanto os gráficos por mortes por psicoativos apresentam curvas
consideravelmente diferentes. O gráfico de mortes por psicoativos no
Brasil mostra que a variável número de mortes é estável de 2013 a 2019,
e apresenta uma crescente a partir de 2020, quando volta a se
estabilizar, mas agora em um número mais alto de mortes. Em contra
partida, a curva de mortes por psicotivos no Espírito Santo decresce de
2013 a 2019, mas também sobe a partir de 2020.

<br>

```{r out.width = "100%", echo=FALSE}
# 
# grid.arrange(series_mortes_br_total, series_mortes_br_psic, ncol=2)
# subplot(style(ggplotly(series_mortes_br_total),
#               showlegend = F)  |> 
#           layout(annotations = list(x = 0.2 ,
#                                     y = 1.11,
#                                     text = "Mortes Totais BR",
#                                     showarrow = F, 
#                                     xref='paper',
#                                     yref='paper'),
#                  xaxis = list(tickfont = list(size = 10)),
#                  yaxis = list(tickfont = list(size = 10))),
#         style(ggplotly(series_mortes_es_total),
#               showlegend = FALSE)  |> 
#           layout(annotations = list(x = 0.5 ,
#                                     y = 1.11,
#                                     text = "Mortes Totais ES",
#                                     showarrow = F,
#                                     xref='paper',
#                                     yref='paper'),
#                  xaxis = list(tickfont = list(size = 10)),
#                  yaxis = list(tickfont = list(size = 10))),
#         style( ggplotly(series_mortes_br_psic),
#                showlegend = T)  |>
#           layout(legend = list(orientation = "h",
#                                xanchor = "center",
#                                x = 0.5),
#                  annotations = list(x = 0.2,
#                                     y = 1.05,
#                                     text = "Mortes Psicoativos BR",
#                                     showarrow = F,
#                                     xref='paper',
#                                     yref='paper'),
#                  xaxis = list(tickfont = list(size = 10)),
#                  yaxis = list(tickfont = list(size = 10))),
#        style(ggplotly(series_mortes_es_psic),
#              showlegend = F)  |> 
#           layout(annotations = list(x = 0.6 ,
#                                     y = 1.05,
#                                     text = "Mortes Psicoativos ES",
#                                     showarrow = F,
#                                     xref='paper',
#                                     yref='paper'),
#                  xaxis = list(tickfont = list(size = 10)),
#                  yaxis = list(tickfont = list(size = 10))),
#        shareX = T, titleX = F, widths = c(0.5,0.5), margin = c(.02,.04,.04,.02),
#        nrows = 2)  |> layout(title = 'Número de Mortes')

subplot(style(ggplotly(series_mortes_br_total),
              showlegend = T)  |> 
          layout(legend = list(orientation = "h",
                               xanchor = "center",
                               x = 0.5),
                 annotations = list(x = 0.2 ,
                                    y = 1.05,
                                    text = "Mortes Totais BR",
                                    showarrow = F, 
                                    xref='paper', 
                                    yref='paper'),
                 xaxis = list(tickfont = list(size = 10)),
                 yaxis = list(tickfont = list(size = 10))),
        style(ggplotly(series_mortes_es_total), 
              showlegend = FALSE)  |> 
          layout(annotations = list(x = 0.6 ,
                                    y = 1.05,
                                    text = "Mortes Totais ES",
                                    showarrow = F,
                                    xref='paper', 
                                    yref='paper'),
                 xaxis = list(tickfont = list(size = 10)),
                 yaxis = list(tickfont = list(size = 10))))  |> 
  layout(title =  'Número de Mortes')
 
subplot(style( ggplotly(series_mortes_br_psic), showlegend = T)  |> 
          layout(legend = list(orientation = "h",
                               xanchor = "center",
                               x = 0.5),
                 annotations = list(x = 0.2 ,
                                    y = 1.05,
                                    text = "Mortes Psicoativos BR",
                                    showarrow = F,
                                    xref='paper',
                                    yref='paper'),
                 xaxis = list(tickfont = list(size = 10)),
                 yaxis = list(tickfont = list(size = 10))),
        style(ggplotly(series_mortes_es_psic), showlegend = F)  |> 
          layout(annotations = list(x = 0.6 ,
                                    y = 1.05,
                                    text = "Mortes Psicoativos ES",
                                    showarrow = F,
                                    xref='paper',
                                    yref='paper'),
                 xaxis = list(tickfont = list(size = 10)),
                 yaxis = list(tickfont = list(size = 10)))) |>
  layout(title = '')
```

<br>

```{r out.width = "100%", echo=FALSE}
# grid.arrange(series_mortes_es_total, series_mortes_es_psic, ncol=2)
```

<br>

```{r, echo=FALSE}
ggplotly(grafico_proporcao) |> style( showlegend = T)  |>
          layout(legend = list(orientation = "h",
                               xanchor = "center",
                               x = 0.5,
                               y = -0.16),
                 xaxis = list(tickfont = list(size = 10)),
                 yaxis = list(tickfont = list(size = 10)))  |> layout(title = 'Porcentagem de Mortes por Psicoativos no ES em relação ao Brasil')
```

<br>

## Mapas

O mapa abaixo apresenta o cenário nacional, por estado, do número de óbitos por psicoativos sobre 100.000 habitantes no ano de 2013. É possível perceber que o estado do Espírito Santo se posiciona próximo da média das proporções.

```{r, echo=FALSE}
ggplotly(mapa_psic_pop13)
```

<br>

Já este segundo mapa apresenta o mesmo indicador, porém calculado com os dados de 2022. As duas "fotografias", uma do ano de 2013 e a outra do ano de 2022, não consideram a evolução ao longo dos anos deste indicador, no entanto, traz visualmente a ideia do antes e depois. O gráfico de calor, apresentado em seguida, consegue mostrar essa mudança ao longo do tempo.

```{r, echo=FALSE}
ggplotly(mapa_psic_pop22)
```

<br>

## Gráfico de calor

Através do gráfico de calor é possível ter uma ideia geral do número de
mortes por psicoativos a cada 100.000 habitantes em todos os estados do
Brasil e no país, tudo isso no decorrer de 10 anos. O estado do Sergipe
é o com maior número de ocorrência a cada 100.000 habitantes.

<br>

```{r, echo=FALSE}
ggplotly(heatmap_mortes_psic, tooltip = "text") |> layout(title = 'Taxa de Mortes por Psicoativos a cada 100.000 Habitantes')
```

# Indicadores

## Indicador 1

O primeiro indicador desenvolvido mostra quantas pessoas morreram por
psicoativos no Espírito Santo a cada 100 mortes totais no estado

$$
I_1 = \frac{\text{Nº de Óbitos Decorrentes do Uso de Psicoativos no Espírito Santo}}{\text{Nº de Óbitos Totais de indívidus com mais de 18 anos no Espírito Santo}} \cdot 1000
$$

É possível observar que os números de mortes por uso de substâncias a
cada 1000 mortes totais decresceu de 2013 a 2015 e de 2016 a 2019,
porém, cresceu entre 2019 e 2021. Este gráfico se assemelha com o
gráfico de mortes por psicoativos no Espírito Santo, visto
anteriormente.

<br>

```{r, out.width = "100%", echo=FALSE}
ggplotly(serie_indic1, tooltip = "text")   |>
          layout(legend = list(orientation = "h",
                               xanchor = "center",
                               x = 0.5,
                               y = -0.16),
                 xaxis = list(tickfont = list(size = 10)),
                 yaxis = list(tickfont = list(size = 10)))  |> layout(title = 'Indicador 1 de 2013 a 2022')
```

## Indicadores 2 e 3

Os indicadores 2 e 3 mostram, respectivamente 1) o número de mortes por
psicoativos no Espírito Santo a cada 100 mortes totais no Brasil e 2) o
número de mortes totais no estado a cada 100 mortes no país.

Através deles é possível ver que em termos das mortes totais, o número
de mortes no Espírito Santo é bem estável e representa menos de 2% dos
óbitos do Brasil. Entretanto, em relação às mortes por psicoativos o
estado apresentou um decrescimento principalmente entre os anos de 2016
e 2019 e um crescimento a partir de 2020, representando em torno de 2% a
3% das mortes no Brasil.

$$
I_2 = \frac{\text{Nº de Óbitos Decorrentes do Uso de Psicoativos no Espírito Santo}}{\text{Nº de Óbitos Decorrentes do uso de Psicoativos no Brasil}} \cdot 100
$$

<br>

$$
I_3 = \frac{\text{Nº de Óbitos Totais no Espírito Santo}}{\text{Nº de Óbitos Totais no Brasil}}\cdot 100
$$

<br>

```{r, echo=FALSE}
ggplotly(serie_indic2_3, tooltip = "text")   |>
          layout(legend = list(orientation = "h",
                               xanchor = "center",
                               x = 0.5,
                               y = -0.16),
                 xaxis = list(tickfont = list(size = 10)),
                 yaxis = list(tickfont = list(size = 10)))  |> layout(title = 'Indicador 2 e Indicador 3 de 2013 a 2022')
```

## Indicadores 4 e 5

Os indicadores 4 e 5 mostram o número de óbitos por psicoativos em
relação a população do Brasil e do Espírito Santo. Através deles é
possível compreender que enquanto no Brasil o número de óbitos por
psicoativos a cada 100.000 habitante variou de 4 a 6, no Espírito Santo
esse número divergiu muito no decorrer dos anos, assumindo valores que
vão de aproximadamente 4 a aproximadamente 9 óbitos a cada 100.000
habitantes. Vale ressaltar ainda que o indicador do ES só foi
menos que o do Brasil no ano de 2019.

$$
I_4 = \frac{\text{Nº de Óbitos Decorrentes do Uso de Psicoativos no Espírito Santo}}{\text{População Estimada do Espírito Santo no ano correspondente}} \cdot 100000
$$

<br>

$$
I_5 = \frac{\text{Nº de Óbitos Decorrentes do Uso de Psicoativos no Brasil}}{\text{População Estimada do Brasil no ano correspondente}} \cdot 100000
$$

<br>

```{r, echo=FALSE}
ggplotly(serie_indic4_5, tooltip = "text")   |>
          layout(legend = list(orientation = "h",
                               xanchor = "center",
                               x = 0.5,
                               y = -0.16),
                 xaxis = list(tickfont = list(size = 10)),
                 yaxis = list(tickfont = list(size = 10)))  |> layout(title = 'Indicador 4 e Indicador 5 de 2013 a 2022')
```

# Outras Possíveis Análises

Nesta parte do relatório é possível visualizar possíveis informações que podem direcionar as próximas análises de dados do estudo. Em seguida serão apresentadas duas tabelas, uma com possíveis formas de divisão territorial do estado do Espírito Santo e outra com as variáveis existentes no SIM. Ambas as tabelas tem como objetivo mostrar, mas não limitar, caminhos para os quais este estudo pode seguir.

## Divisão do Espírito Santo por Regiões

A tabela a seguir mostra algumas possíveis formas de divisão do Espírito Santo por regiões. Esse tipo de tabela é útil para desenvolver analises mais específicas referentes a cada parte do estado. 

<br>

```{r, echo=FALSE}
tabela_regioes_es <- read_excel("regioes_es.xlsx")
kable(tabela_regioes_es) %>%
  kable_styling(bootstrap_options = c("striped", "hover", "condensed", "responsive"))
```

## Informações sobre as Possíveis Variáveis

Já a tabela de variáveis mostra os dados que podem ser coletados através do SIM e que podem auxiliar no entendimento do problema trabalhado. 

<br>

```{r, echo=FALSE}
tabela_variaveis_sim <- read_excel("variaveis_sim.xlsx")
kable(tabela_variaveis_sim) %>%
  kable_styling(bootstrap_options = c("striped", "hover", "condensed", "responsive"))
```

#  Referências Bibliográficas

SALDANHA, Raphael de Freitas; BASTOS, Ronaldo Rocha; BARCELLOS,
Christovam. Microdatasus: pacote para download e pré-processamento de
microdados do Departamento de Informática do SUS (DATASUS). Cad. Saúde
Pública, Rio de Janeiro , v. 35, n. 9, e00032419, 2019. Available from
<https://doi.org/10.1590/0102-311x00032419> \\

SIM. Sistema de Informação sobre Mortalidade. Departamento de
Informática do Sistema Único de Saúde (DATASUS). Registros das
declarações de óbito à partir de 1996, tratados e enriquecidos. In:
Plataforma de Ciência de Dados aplicada à Saúde (PCDaS). Disponível em:
<https://pcdas.icict.fiocruz.br>. DOI:
<https://doi.org/10.7303/syn26343262>, 2021. \\

MEDICINA NET. Classificação Internacional de Doenças (CID-10) - Capítulo
F. MedicinaNET. Disponível em:
<https://www.medicinanet.com.br/cid10/f.htm>. Acesso em: 15 jul. 2024.\\

INSTITUTO JONES DOS SANTOS NEVES. Nota Técnica 18: Análise Econômica do
Estado do Espírito Santo. Vitória: IJSN, 2024. Disponível em:
<https://ijsn.es.gov.br/Media/IJSN/PublicacoesAnexos/notatecnica/ijsn_nt18.pdf>.
Acesso em: 15 jul. 2024.
