---
title: Análise Exploratória sobre Mortalidade por Psicoativos no Brasil e no Espírito
  Santo
author: "Caroline de Oliveira, Franco Lovatti e Iane Martins"
date: "2024-07-15"
output: html_document
---

```{r, warning = FALSE, message=FALSE, echo=FALSE, include=FALSE}
source("CODIGOS/leitura_filtragem_02.R")
library(gridExtra)
```

## 1.Introdução

Este relatório busca examinar as variáveis sociodemográficas presentes na base de dados do Sistema de Informação sobre Mortalidade (SIM) em relação às mortes por psicoativos ocorridas no Brasil e no estado do Espírito Santo entre os anos de 2013 e 2022. Além disso, também tem como objetivo mostrar alguns indicadores que possam ajudar no entendimento da situação de mortes por psicoativos no Brasil e no Espírito Santo.

Para obter os dados de morte por psicoativos foram usados os Códigos Diagnósticos (CID) de F10 até F19. No decorrer deste relatório serão abordadas mais detalhadamente informações sobre:

**i.** CID’s;
**ii.** Variáveis sociodemográficas como Idade, Gênero, Raça, Escolaridade e Estado Civil;
**iii.** Número de Mortes, com foco no Brasil e no Espírito Santo;
**iv.** Indicadores;
**v.** Sugestões de possíveis análises que podem ser desenvolvidas.

## 2.Informações sobre as CID’s

A Classificação Internacional de Doenças e Problemas Relacionados à Saúde (também conhecida como Classificação Internacional de Doenças – CID 10) é publicada pela Organização Mundial de Saúde (OMS) e visa padronizar a codificação de doenças e outros problemas relacionados à saúde. (https://www.medicinanet.com.br/cid10/f.htm)

```{r, include=FALSE}
# Colocar em formato de referência bibliográfica
```

Dentro dessa classificação da CID-10 é possível encontrar a CID F1, que é responsável pelos Transtornos Mentais e de Comportamento. A lista completa desse segmento da CID-10 pode ser vista a seguir:

```{r, include=FALSE}
# Colocar Tabela Carol
```

Os gráficos a seguir mostram quais a CID’s com maior número de ocorrências tanto no Brasil quanto no Espírito Santo. Percebe-se que Transtornos por uso de álcool, fumo, outras substâncias psicoativas e cocaína foram os mais letais entre os anos estudados.

```{r, include=FALSE}
# Colocar Gráficosd a CID
```

## 3. Análise Sociodemográfica

### 3.1. Gênero

A seguir é possível visualizar a discrepância entre o número de homens e de mulheres que morreram por mortes totais e por psicativos tanto no Brasil quando no Espírito Santo. Em ambas as localizações o número de óbitos de indivíduos do gênero masculino foi superior ao número de mortes em pessoas do gênero feminino. Ao observar a diferença entre as mortes totais e mortes por psicoativos, porém, tem-se que o número de homens que faleceram por uso de substância é consideravelmente superior ao número de mulheres. Ao mesmo tempo, enquanto o número de mortes em mulheres que morreram por uso de substãncia se mantêm bastante estável, os dados sobre os homens apresentam uma curva crescente de 2019 a 2021.

```{r, include=FALSE}
# Colocar Gráficos de gênero
```

### 3.2. Raça

Os dados sobre as raças dos indivíduos falecidos no Brasil como um todo são bem parecidos com os dados do Espírito Santo. Em ambos os casos o número de mortes de pessoas brancas é superior ao número de mortes de pessoas pardas na maioria das vezes e sempre superior ao número de pessoas pretas, amarelas e indígenas. Entretanto, nas mortes por psicoativos o número de pardos é o predominante. 

Para a pesquisa, pode ser importante discutir a forma de analisar esses dados e se é válido unir as categorias Parda e Preta.

```{r, include=FALSE}
# Colocar Gráficos de raça
```

### 3.3. Escolaridade

A variável escolaridade foi a que apresentou maior discrepância com o passar do tempo. Sobre esse aspecto, é importante destacar o número alto de informações Não Atribuídas (NA), o que pode ter causado interferência nos dados.Também é válido ressaltar que existem mais de uma variável que retrata a escolaridade dos indivíduos, entretanto, todas elas apresentam um alto índice de NA's.

```{r, include=FALSE}
# Colocar Gráficos de escolaridade
```

### 3.4. Estado Civil

Ao analisar os dados de estado civil, percebe-se que, enquanto a maior parte dos falecidos totais (tanto do Brasil quanto do Espírito Santo) é casada, quando se observa os falecidos por psicoativos, a maior parte deles é solteira. Esse fenômeno acontece tanto a nível estadual quando a nível nacional. Vale ressaltar que o número de dados não atribuídos (NA) nessa variável também foi elevado e pode ter influenciado os dados.

É válido mencionar que por se tratar de uma informação que requer certa formalidade e inclusive documentação, os dados podem não ser eficientes em expressar se os falecidos tinham de fato um companheiro ou companheira com quem se relacionavam. 

```{r, include=FALSE}
# Colocar Gráficos de estado civil
```

### 3.5. Idade

```{r, include=FALSE}
# Colocar Gráficos de idade
# por existir uma maior quantidade de graficos, optei por não colcoar o texto ainda
```

### 3.6. Faixa Etária

```{r, include=FALSE}
# Colocar Gráficos de Faixa Etária
# mesma situação da idade
```

## 4. Análise Geral do Número de Mortes

Para iniciar a análise, é importante ter em mente o comportamento desses óbitos no decorer dos anos. Ao visualizar os gráficos de mortes totais e mortes por psicoativos tanto do Espírito Santo quando do Brasil, percebe-se que os dois gráficos de mortes totais são bem similares, enquanto os gráficos por mortes por psicoativos apresentam curvas consideravelmente diferentes. O gráfico de mortes por psicoativos no Brasil mostra que a variável número de mortes é estável de 2013 a 2019, e apresenta uma crescente a partir de 2020, quando volta a se estabilizar, mas agora em um número mais alto de mortes. Em contra partida, a curva de mortes por psicotivos no Espírito Santo decresce de 2013 a 2019, mas também sobe a partir de 2020.

```{r, include=FALSE}
# Colocar Gráficos de morte
```

### 4.1. Mapas

O primeiro mapa apresenta, por estado, ignorando a variação ano a ano, o percentual de óbitos por psicoativos sobre os óbitos totais. É possível perceber que o estado do Espírito Santo se posiciona próximo da média das proporções. No entanto, é importante constatar que isso é consequência da variação entre os anos não ter sido considerada neste gráfico, já que o gráfico de séries, anteriormente exposto, mostrou que os números de óbitos por psicoativos e todos os indicadores relacionados no Espírito Santo decresceram até 2019 e a partir de 2020 os números cresceram.

```{r, include=FALSE}
# Colocar mapa de calor psicoatiovos/totais
```

O segundo mapa, traz ideia parecida, no entanto, utilizando outro indicador. Neste caso, o denominador é a população mediana de 2013 a 2022 para cada estado, já que a variação entre os anos não foi considerada. Desta forma, cada estado possui uma proporção de óbitos perante sua população. O Espírito Santo, novamente aparece na média neste indicador, em relação aos outros estados.

```{r, include=FALSE}
# Colocar mapa de calor psicoatiovos/pop
```

### 4.2. Gráfico de calor

Através do gráfico de calor é possível ter uma ideia geral do número de mortes por psicoativos a cada 100 mil habitantes em todos os estados do Brasil e no país, tudo isso no decorrer de 10 anos. O estado do Sergipe é o com maior número de ocorrência a cada 100 mil habitantes.

```{r, include=FALSE}
# Colocar grafico de calor 
```


## 5. indicadores
### 5.1. Indicador 1

O primeiro indicador desenvolvido mostra quantas pessoas morreram por psicoativos no Espírito Santo a cada 100 mortes totais no estado


I1=Nº de Óbitos Decorrentes do Uso de Psicoativos no Espírito SantoNº de Óbitos Totais no Espírito Santo⋅1000
É possível observar que os números de mortes por uso de substâncias a cada 1000 mortes totais decresceu de 2013 a 2015 e de 2016 a 2019, porém, cresceu entre 2019 e 2021. Este gráfico se assemelha com o gráfico de mortes por psicoativos no Espírito Santo, visto anteriormente.

```{r, include=FALSE}
# Colocar grafico do indicador 1
```

### 5.2. Indicadores 2 e 3

Os indicadores 2 e 3 mostram, respectivamente 1) o número de mortes por psicoativos no Espírito Santo a cada 100 mortes totais no Brasil e 2) o número de mortes totais no estado a cada 100 mortes no país.

Através deles é possível ver que em termos das mortes totais, o número de mortes no Espírito Santo é bem estável e representa menos de 2% dos óbitos do Brasil. Entretanto, em relação às mortes por psicoativos o estado apresentou um decrescimento principalmente entre os anos de 2016 e 2019 e um crescimento a partir de 2020, representando em torno de 2% a 3% das mortes no Brasil.


I2=Nº de Óbitos Decorrentes do Uso de Psicoativos no Espírito SantoNº de Óbitos Decorrentes do uso de Psicoativos no Brasil⋅100


I3=Nº de Óbitos Totais no Espírito SantoNº de Óbitos Totais no Brasil⋅100


```{r, include=FALSE}
# Colocar grafico  do indicador 2
```

### 5.3. Indicadores 4 e 5

Os indicadores 4 e 5 mostram o número de óbitos por psicoativos em relação a população do Brasil e do Espírito Sant. Através deles é possível compreender que enquanto no Brasil o número de óbitos por psicoativos a cada 100.000 habitante variou de 4 a 6, no Espírito Santo esse número divergiu muito no deccorer dos anos, assumindos valores que vão de aproximadamente 4 a aproximadamente 9 óbitos a cada 100.000 habitantes no estado. Vale ressaltar ainda que o indicador do ES só foi menos que o do Brasil no ano de 2019.


I4=Nº de Óbitos Decorrentes do Uso de Psicoativos no Espírito SantoPopulação Estimada do Espírito Santo no ano correspondente⋅100000


I5=Nº de Óbitos Decorrentes do Uso de Psicoativos no BrasilPopulação Estimada do Brasil no ano correspondente⋅100000


```{r, include=FALSE}
# Colocar grafico do indicador 3
```

## 6. Outras Possíveis Análises
### 6.1. Divisão do Espírito Santo por Regiões
### 6.2. Informações sobre as possíveis variáveis
