---
title: Análise Exploratória sobre Mortalidade por Psicoativos no Brasil e no Espírito
  Santo
author: "Caroline de Oliveira, Franco Lovatti e Iane Martins"
date: "2024-07-15"
output:
  bookdown::html_document2: 
    toc: true
    toc_float: true
    latex_engine: xelatex
  bookdown::pdf_document2: default
editor_options: 
  markdown: 
    wrap: 72
---

```{r, warning = FALSE, message=FALSE, echo=FALSE, include=FALSE}
Sys.setlocale("LC_ALL", "en_US.UTF-8")
library(gridExtra)
library(plotly)
library(scales)
# source("CODIGOS/paletas_de_cores.R")
# source("leitura_filtragem_02.R")
# source("read_pop13a21.R")
# source("CODIGOS/genero_raca_escolaridade/escolaridade.R")
# source("CODIGOS/genero_raca_escolaridade/genero.R")
# source("CODIGOS/genero_raca_escolaridade/raca.R")
# source("CODIGOS/genero_raca_escolaridade/mortes_totais.R")
# source("CODIGOS/analise_carol.R")
# source("CODIGOS/analise_CIDs.R")
# source("CODIGOS/grafico_calor_iane.R")
# source("CODIGOS/series_indicadores.R")
# source("CODIGOS/mapas_indicadores_atualizado.R")
# source("CODIGOS/graficos_pelascids.R")
source("carregamento_plots.R")

```

<br>

# Introdução

Este relatório busca examinar as variáveis sociodemográficas presentes na base de dados do Sistema de Informação sobre Mortalidade (SIM) em relação às mortes por psicoativos ocorridas no Brasil e no estado do Espírito Santo entre os anos de 2013 e 2022. Além disso, também tem como
objetivo mostrar alguns indicadores que possam ajudar no entendimento da situação de mortes por psicoativos no Brasil e no Espírito Santo.

Para obter os dados de morte por psicoativos foram usados os Códigos Diagnósticos (CID) de F10 até F19. No decorrer deste relatório serão abordadas mais detalhadamente informações sobre:

- **i.** CID's;\
- **ii.** Variáveis sociodemográficas como Idade, Gênero, Raça,
- Escolaridade e Estado Civil;\
- **iii.** Número de Mortes, com foco no Brasil e no Espírito Santo;\
- **iv.** Indicadores;\
- **v.** Sugestões de possíveis análises que podem ser desenvolvidas.

# Informações sobre as CID's

A Classificação Internacional de Doenças e Problemas Relacionados à Saúde (também conhecida como Classificação Internacional de Doenças -- CID 10) é publicada pela Organização Mundial de Saúde (OMS) e visa padronizar a codificação de doenças e outros problemas relacionados à saúde. (<https://www.medicinanet.com.br/cid10/f.htm>)

Dentro dessa classificação da CID-10 é possível encontrar a CID F1, que é responsável pelos Transtornos Mentais e de Comportamento. A lista completa desse segmento da CID-10 pode ser vista a seguir:

```{r, echo=FALSE}
tabela_cid <- read_excel("CIDs.xlsx")
#kable(tabela_cid) %>%
 # kable_styling(bootstrap_options = c("striped", "hover", "condensed", "responsive"))
tabela_redutiva
```

<br>

Os gráficos abaixo mostram quais a CID's com maior número de ocorrências tanto no Brasil quanto no Espírito Santo. Percebe-se que Transtornos por uso de álcool, fumo, outras substâncias psicoativas e cocaína foram os mais letais.

<br>

```{r, echo=FALSE}
print(g_count_CIDs)
```

<br> O gráfico de calor é usado para visualizar de forma clara a
concentração de ocorrência de algo. Este gráfico de calor mostra a
incidência de mortes por cada cid no Espírito Santo, ou seja, quanto
mais escura a cor, maior foi a quantidade de mortes por essa CID no
estado.

```{r, echo=FALSE}
ggplotly(heatmap_CIDS)
```

<br>

# Análise Sociodemográfica

## Gênero

A seguir é possível visualizar a discrepância entre o número de homens e de mulheres que morreram por mortes totais e por psicoativos tanto no Brasil quando no Espírito Santo. Em ambas as localizações o número de óbitos de indivíduos do gênero masculino foi superior ao número de mortes em pessoas do gênero feminino. Ao observar a diferença entre as mortes totais e mortes por psicoativos, porém, tem-se que o número de homens que faleceram por uso de substância é consideravelmente superior ao número de mulheres. Ao mesmo tempo, enquanto o número de mortes em mulheres que morreram por uso de substãncia se mantêm bastante estável, os dados sobre os homens apresentam uma curva crescente de 2019 a 2021.

<br>

```{r echo=FALSE, out.width = "100%"}
subplot(style(ggplotly(series_genero_br_total), showlegend = F)  |> 
          layout(annotations = list(x = 0.2 , y = 1.11, text = "Mortes Totais BR", showarrow = F, 
xref='paper', yref='paper'),
                 xaxis = list(tickfont = list(size = 10)),
                 yaxis = list(tickfont = list(size = 10))),
        style(ggplotly(series_genero_es_total), showlegend = FALSE)  |> 
          layout(annotations = list(x = 0.5 , y = 1.11, text = "Mortes Totais ES", showarrow = F, 
xref='paper', yref='paper'),
                 xaxis = list(tickfont = list(size = 10)),
                 yaxis = list(tickfont = list(size = 10))),
        style( ggplotly(series_genero_br_psic), showlegend = T)  |> 
          layout(legend = list(orientation = "h",   # show entries horizontally
                     xanchor = "center",  # use center of legend as anchor
                     x = 0.5),annotations = list(x = 0.2 , y = 1.05, text = "Mortes Psicoativos BR", showarrow = F, 
xref='paper', yref='paper'),
                 xaxis = list(tickfont = list(size = 10)),
                 yaxis = list(tickfont = list(size = 10))),
       style(ggplotly(series_genero_es_psic), showlegend = F)  |> 
  layout(
         annotations = list(x = 0.6 , y = 1.05, text = "Mortes Psicoativos ES", showarrow = F,
xref='paper', yref='paper'),
                 xaxis = list(tickfont = list(size = 10)),
                 yaxis = list(tickfont = list(size = 10)))  ,          # put legend in center of x-axis ,
        shareX = T, titleX = T, widths = c(0.5,0.5), margin = c(.02,.04,.04,.02),
        nrows = 2)  |> layout(title = 'Mortes relacionadas por gênero')
 
```

<br> Com o objetivo de melhorar a visualização dos dados, é possível
analizar pelo gráfico de porcentagem, que utiliza a porcentagem de cada dado
com relação ao total, por ele fica clara a discrepância entre o número
de morte por gênero, no Brasil e no Espírito Santo.

```{r out.width = "100%", echo=FALSE}
subplot(ggplotly(proporcao_genero_br_psic) |> 
          layout(annotations = list(x = 0.1 , 
                                    y = 1.05,
                                    text = "Mortes Psicoativos BR",
                                    showarrow = F, 
                                    xref='paper',
                                    yref='paper'),
                 legend = list(orientation = "h",  
                               xanchor = "center",
                               x = 0.5),
                 xaxis = list(tickfont = list(size = 10)),
                 yaxis = list(tickfont = list(size = 15))), 
        ggplotly(proporcao_genero_es_psic) |> style(showlegend = F) |> 
          layout(annotations = list(x = 0.5,
                                    y = 1.05,
                                    text = "Mortes Psicoativos ES",
                                    xref = 'paper',
                                    showarrow = F,
                                    yref = 'paper'),
                 xaxis = list(tickfont = list(size = 10))), 
        nrows  =1, 
        shareY = T,
        widths = c(0.5,0.5)) |> 
  layout(title = "Porcentagem de Mortes de Cada Sexo por Uso de Psicoativos")

```

<br>

## Raça

Os dados sobre as raças dos indivíduos falecidos no Brasil como um todo
são bem parecidos com os dados do Espírito Santo. Em ambos os casos o
número de mortes de pessoas brancas é superior ao número de mortes de
pessoas pardas na maioria das vezes e sempre superior ao número de
pessoas pretas, amarelas e indígenas. Entretanto, nas mortes por
psicoativos o número de pardos é o predominante.

Para a pesquisa, pode ser importante discutir a forma de analisar esses
dados e se é válido unir as categorias Parda e Preta.

<br>

```{r out.width = "100%", echo=FALSE}
# ggpubr::ggarrange(series_raca_br_total, series_raca_es_total, ncol=2, common.legend = T,
#                   legend = c("bottom" ), align ="hv", 
#           widths = c(1, 1), 
#           heights = c(1, 1))
# 



subplot(style(ggplotly(series_raca_br_total), showlegend = F)  |> 
          layout(annotations = list(x = 0.2 , y = 1.11, text = "Mortes Totais BR", showarrow = F, 
xref='paper', yref='paper'),
                 xaxis = list(tickfont = list(size = 10)),
                 yaxis = list(tickfont = list(size = 10))),
        style(ggplotly(series_raca_es_total), showlegend = FALSE)  |> 
          layout(annotations = list(x = 0.5 , y = 1.11, text = "Mortes Totais ES", showarrow = F, 
xref='paper', yref='paper'),
                 xaxis = list(tickfont = list(size = 10)),
                 yaxis = list(tickfont = list(size = 10))),
        style( ggplotly(series_raca_br_psic), showlegend = T)  |> 
          layout(legend = list(orientation = "h",   # show entries horizontally
                     xanchor = "center",  # use center of legend as anchor
                     x = 0.5),annotations = list(x = 0.2 , y = 1.05, text = "Mortes Psicoativos BR", showarrow = F, 
xref='paper', yref='paper'),
                 xaxis = list(tickfont = list(size = 10)),
                 yaxis = list(tickfont = list(size = 10))),
       style(ggplotly(series_raca_es_psic), showlegend = F)  |> 
  layout(
         annotations = list(x = 0.6 , y = 1.05, text = "Mortes Psicoativos ES", showarrow = F,
xref='paper', yref='paper'),
                 xaxis = list(tickfont = list(size = 10)),
                 yaxis = list(tickfont = list(size = 10)))  ,          # put legend in center of x-axis ,
        shareX = T, titleX = F, widths = c(0.5,0.5), margin = c(.02,.04,.04,.02),
        nrows = 2)  |> layout(title = 'Mortes Relacionadas por Raça/Cor')
```

<br>

```{r out.width = "100%", echo=FALSE}
# ggpubr::ggarrange(series_raca_br_psic, series_raca_es_psic, ncol=2, common.legend = T,
#                   legend = c("bottom" ), align ="hv", 
#           widths = c(1, 1), 
#           heights = c(1, 1))
```

<br>

```{r out.width = "100%", echo=FALSE}
# ggpubr::ggarrange(proporcao_raca_br_psic, proporcao_raca_es_psic, ncol=2, common.legend = T,
#                   legend = c("bottom" ), align ="hv", 
#           widths = c(1, 1), 
#           heights = c(1, 1))


subplot(ggplotly(proporcao_raca_br_psic,  
                 tooltip  = "text") |> 
          layout(annotations = list(x = 0.1 , 
                                    y = 1.05,
                                    text = "Mortes Psicoativos BR",
                                    showarrow = F, 
                                    xref='paper',
                                    yref='paper'),
                 legend = list(orientation = "h",  
                               xanchor = "center",
                               x = 0.5),
                 xaxis = list(tickfont = list(size = 10)),
                 yaxis = list(tickfont = list(size = 15))),
        ggplotly(proporcao_raca_es_psic) |> style(showlegend = F) |> 
          layout(annotations = list(x = 0.5,
                                    y = 1.05,
                                    text = "Mortes Psicoativos ES",
                                    xref = 'paper',
                                    showarrow = F,
                                    yref = 'paper'),
                 xaxis = list(tickfont = list(size = 10))), 
        nrows  =1, 
        shareY = T,
        widths = c(0.5,0.5)) |> 
  layout(title = "Porcentagem de Mortes de Cada Raça/Cor por Uso de Psicoativos")
```

<br>

## Escolaridade

A variável escolaridade foi a que apresentou maior discrepância com o
passar do tempo. Sobre esse aspecto, é importante destacar o número alto
de informações Não Atribuídas (NA), o que pode ter causado interferência
nos dados.Também é válido ressaltar que existem mais de uma variável que
retrata a escolaridade dos indivíduos, entretanto, todas elas apresentam
um alto índice de NA's.

<br>

```{r out.width = "100%", echo=FALSE}
# ggpubr::ggarrange(series_escolaridade_br_total, series_escolaridade_es_total, ncol=2, common.legend = T,
#                   legend = c("bottom" ), align ="hv", 
#           widths = c(1, 1), 
#           heights = c(1, 1))


subplot(style(ggplotly(series_escolaridade_br_total),
              showlegend = F)  |> 
          layout(annotations = list(x = 0.2 ,
                                    y = 1.11,
                                    text = "Mortes Totais BR",
                                    showarrow = F, 
                                    xref='paper',
                                    yref='paper'),
                 xaxis = list(tickfont = list(size = 10)),
                 yaxis = list(tickfont = list(size = 10))),
        style(ggplotly(series_escolaridade_es_total),
              showlegend = FALSE)  |> 
          layout(annotations = list(x = 0.5 ,
                                    y = 1.11,
                                    text = "Mortes Totais ES",
                                    showarrow = F,
                                    xref='paper',
                                    yref='paper'),
                 xaxis = list(tickfont = list(size = 10)),
                 yaxis = list(tickfont = list(size = 10))),
        style( ggplotly(series_escolaridade_br_psic),
               showlegend = T)  |> 
          layout(legend = list(orientation = "h",
                               xanchor = "center",
                               x = 0.5),
                 annotations = list(x = 0.2,
                                    y = 1.05,
                                    text = "Mortes Psicoativos BR",
                                    showarrow = F, 
                                    xref='paper',
                                    yref='paper'),
                 xaxis = list(tickfont = list(size = 10)),
                 yaxis = list(tickfont = list(size = 10))),
       style(ggplotly(series_escolaridade_es_psic),
             showlegend = F)  |> 
          layout(annotations = list(x = 0.6 ,
                                    y = 1.05,
                                    text = "Mortes Psicoativos ES",
                                    showarrow = F,
                                    xref='paper',
                                    yref='paper'),
                 xaxis = list(tickfont = list(size = 10)),
                 yaxis = list(tickfont = list(size = 10))),
       shareX = T, titleX = F, widths = c(0.5,0.5), margin = c(.02,.04,.04,.02),
       nrows = 2)  |> layout(title = 'Mortes Relacionadas por Escolaridade')
```

<br>

```{r out.width = "100%", echo=FALSE}
# ggpubr::ggarrange(series_escolaridade_br_psic, series_escolaridade_es_psic, ncol=2, common.legend = T,
#                   legend = c("bottom" ), align ="hv", 
#           widths = c(1, 1), 
#           heights = c(1, 1))
```

<br>

```{r fig.width=14, fig.height=6, echo=FALSE}
# ggpubr::ggarrange(proporcao_escolaridade_br_psic, proporcao_escolaridade_es_psic, ncol=2, common.legend = T,
#                   legend = c("bottom" ), align ="hv", 
#           widths = c(1, 1), 
#           heights = c(1, 1))
subplot(ggplotly(proporcao_escolaridade_br_psic,  
                 tooltip  = "text") |> 
          layout(annotations = list(x = 0.1 , 
                                    y = 1.05,
                                    text = "Mortes Psicoativos BR",
                                    showarrow = F, 
                                    xref='paper',
                                    yref='paper'),
                 legend = list(orientation = "h",  
                               xanchor = "center",
                               x = 0.5),
                 xaxis = list(tickfont = list(size = 10)),
                 yaxis = list(tickfont = list(size = 15))),
        ggplotly(proporcao_escolaridade_es_psic) |> style(showlegend = F) |> 
          layout(annotations = list(x = 0.5,
                                    y = 1.05,
                                    text = "Mortes Psicoativos ES",
                                    xref = 'paper',
                                    showarrow = F,
                                    yref = 'paper'),
                 xaxis = list(tickfont = list(size = 10))), 
        nrows  =1, 
        shareY = T,
        widths = c(0.5,0.5)) |> 
  layout(title = "Porcentagem de Mortes de Cada Nível de Escolaridade por Uso de Psicoativos")
```

<br>

## Estado Civil

Ao analisar os dados de estado civil, percebe-se que, enquanto a maior
parte dos falecidos totais (tanto do Brasil quanto do Espírito Santo) é
casada, quando se observa os falecidos por psicoativos, a maior parte
deles é solteira. Esse fenômeno acontece tanto a nível estadual quando a
nível nacional. Vale ressaltar que o número de dados não atribuídos (NA)
nessa variável também foi elevado e pode ter influenciado os dados.

É válido mencionar que por se tratar de uma informação que requer certa
formalidade e inclusive documentação, os dados podem não ser eficientes
em expressar se os falecidos tinham de fato um companheiro ou
companheira com quem se relacionavam.

<br>

```{r out.width = "100%", echo=FALSE}
# ggpubr::ggarrange(barplot_estciv_br, barplot_estciv_es, ncol=2, common.legend = T,
#                   legend = c("bottom" ), align ="hv", 
#           widths = c(1, 1), 
#           heights = c(1, 1))
subplot(style(ggplotly(barplot_estciv_br),
              showlegend = F)  |> 
          layout(annotations = list(x = 0.2 ,
                                    y = 1.11,
                                    text = "Mortes Totais BR",
                                    showarrow = F, 
                                    xref='paper',
                                    yref='paper'),
                 xaxis = list(tickfont = list(size = 10)),
                 yaxis = list(tickfont = list(size = 15))),
        style(ggplotly(barplot_estciv_es),
              showlegend = FALSE)  |> 
          layout(annotations = list(x = 0.5 ,
                                    y = 1.11,
                                    text = "Mortes Totais ES",
                                    showarrow = F,
                                    xref='paper',
                                    yref='paper'),
                 xaxis = list(tickfont = list(size = 10)),
                 yaxis = list(tickfont = list(size = 15))),
        style( ggplotly(barplot_estciv_br_psic),
               showlegend = T)  |> 
          layout(legend = list(orientation = "h",
                               xanchor = "center",
                               x = 0.5),
                 annotations = list(x = 0.2,
                                    y = 1.05,
                                    text = "Mortes Psicoativos BR",
                                    showarrow = F, 
                                    xref='paper',
                                    yref='paper'),
                 xaxis = list(tickfont = list(size = 10)),
                 yaxis = list(tickfont = list(size = 15))),
       style(ggplotly(barplot_estciv_es_psic),
             showlegend = F)  |> 
          layout(annotations = list(x = 0.6 ,
                                    y = 1.05,
                                    text = "Mortes Psicoativos ES",
                                    showarrow = F,
                                    xref='paper',
                                    yref='paper'),
                 xaxis = list(tickfont = list(size = 10)),
                 yaxis = list(tickfont = list(size = 15))),
       shareX = T, titleX = F, widths = c(0.5,0.5), margin = c(.02,.04,.04,.02),
       nrows = 2)  |> layout(title = 'Porcentagem de Mortes Relacionadas por Estado Civil')
```

<br>

```{r out.width = "100%", echo=FALSE}
# ggpubr::ggarrange(barplot_estciv_br_psic, barplot_estciv_es_psic, ncol=2,  common.legend = T,
#                   legend = c("bottom" ), align ="hv", 
#           widths = c(1, 1), 
#           heights = c(1, 1))

```

Independente do número de NAs, notamos que quanto maior o tempo de
escolaridade, menor a número de mortes, ou seja, pode ser que a
instrução e conhecimento da pessoa interfira no consumo de psicoativos.

<br>

```{r out.width = "100%", echo=FALSE}
# ggpubr::ggarrange(grafico_prop_estciv_br, grafico_prop_estciv_es, ncol=2,  common.legend = T,
#                   legend = c("bottom" ), align ="hv", 
#           widths = c(1, 1), 
#           heights = c(1, 1))
subplot(style(ggplotly(grafico_prop_estciv_br),
              showlegend = F)  |> 
          layout(annotations = list(x = 0.2 ,
                                    y = 1.11,
                                    text = "Mortes Totais BR",
                                    showarrow = F, 
                                    xref='paper',
                                    yref='paper'),
                 xaxis = list(tickfont = list(size = 10)),
                 yaxis = list(tickfont = list(size = 10))),
        style(ggplotly(grafico_prop_estciv_es),
              showlegend = FALSE)  |> 
          layout(annotations = list(x = 0.5 ,
                                    y = 1.11,
                                    text = "Mortes Totais ES",
                                    showarrow = F,
                                    xref='paper',
                                    yref='paper'),
                 xaxis = list(tickfont = list(size = 10)),
                 yaxis = list(tickfont = list(size = 10))),
        style( ggplotly(grafico_prop_estciv_br_psic),
               showlegend = T)  |> 
          layout(legend = list(orientation = "h",
                               xanchor = "center",
                               x = 0.5),
                 annotations = list(x = 0.2,
                                    y = 1.05,
                                    text = "Mortes Psicoativos BR",
                                    showarrow = F, 
                                    xref='paper',
                                    yref='paper'),
                 xaxis = list(tickfont = list(size = 10)),
                 yaxis = list(tickfont = list(size = 10))),
       style(ggplotly(grafico_prop_estciv_es_psic),
             showlegend = F)  |> 
          layout(annotations = list(x = 0.6 ,
                                    y = 1.05,
                                    text = "Mortes Psicoativos ES",
                                    showarrow = F,
                                    xref='paper',
                                    yref='paper'),
                 xaxis = list(tickfont = list(size = 10)),
                 yaxis = list(tickfont = list(size = 10))),
       shareX = T, titleX = F, widths = c(0.5,0.5), margin = c(.02,.04,.04,.02),
       nrows = 2)  |> layout(title = 'Porcentagem de Mortes Relacionadas por Estado Civil')
```

<br>

```{r out.width = "100%", echo=FALSE}
# ggpubr::ggarrange(grafico_prop_estciv_br_psic, grafico_prop_estciv_es_psic, ncol=2,  common.legend = T,
#                   legend = c("bottom" ), align ="hv", 
#           widths = c(1, 1), 
#           heights = c(1, 1))

```

<br>

## Idade

Quando analisamos a idade , temos duas abordagens a serem seguidas, por
cada idade e por faixa etária, vamos primeiro analisar por idade:

Nos boxplots das idades por ano, observamos que, a variabilidade das
idades ao longo dos anos é baixa, tanto no Brasil, quanto no ES, e às
mortes gerais e morte por psicoativos. Percebemos também que a média de
idade de mortes geral é mais elevada que a média de idade de mortes pelo
uso de psicoativos.

```{r out.width = "100%", warning = FALSE, echo=FALSE}
# ggpubr::ggarrange(boxplot.anoidad.br, boxplot.anoidad.br.psic , ncol=2,  common.legend = T,
#                   legend = c("bottom" ), align ="hv", 
#           widths = c(1, 1), 
#           heights = c(1, 1))
# subplot(style(ggplotly(boxplot.anoidad.br),
#               showlegend = F)  |> 
#           layout(annotations = list(x = 0.2 ,
#                                     y = 1.11,
#                                     text = "Mortes Totais BR",
#                                     showarrow = F, 
#                                     xref='paper',
#                                     yref='paper'),
#                  xaxis = list(tickfont = list(size = 10)),
#                  yaxis = list(tickfont = list(size = 10))),
#         style(ggplotly(boxplot.anoidad.es),
#               showlegend = FALSE)  |> 
#           layout(annotations = list(x = 0.5 ,
#                                     y = 1.11,
#                                     text = "Mortes Totais ES",
#                                     showarrow = F,
#                                     xref='paper',
#                                     yref='paper'),
#                  xaxis = list(tickfont = list(size = 10)),
#                  yaxis = list(tickfont = list(size = 10))),
#         style( ggplotly(boxplot.anoidad.br.psic),
#                showlegend = T)  |> 
#           layout(legend = list(orientation = "h",
#                                xanchor = "center",
#                                x = 0.5),
#                  annotations = list(x = 0.2,
#                                     y = 1.05,
#                                     text = "Mortes Psicoativos BR",
#                                     showarrow = F, 
#                                     xref='paper',
#                                     yref='paper'),
#                  xaxis = list(tickfont = list(size = 10)),
#                  yaxis = list(tickfont = list(size = 10))),
#        style(ggplotly(boxplot.anoidad.es.psic),
#              showlegend = F)  |> 
#           layout(annotations = list(x = 0.6 ,
#                                     y = 1.05,
#                                     text = "Mortes Psicoativos ES",
#                                     showarrow = F,
#                                     xref='paper',
#                                     yref='paper'),
#                  xaxis = list(tickfont = list(size = 10)),
#                  yaxis = list(tickfont = list(size = 10))),
#        shareX = T, titleX = F, widths = c(0.5,0.5), margin = c(.02,.04,.04,.02),
#        nrows = 2)  |> layout(title = 'Distribuição das Idades dos Óbitos')

```

<br>

```{r out.width = "100%", warning = FALSE, echo=FALSE}
# ggpubr::ggarrange(boxplot.anoidad.es, boxplot.anoidad.es.psic, ncol=2,  common.legend = T,
#                   legend = c("bottom" ), align ="hv", 
#           widths = c(1, 1), 
#           heights = c(1, 1))
```

## Faixa Etária

Menor de idade - entre 0 e 17 anos \\ Jovem-Adulto - entre 18 e 30 anos
\\ Adulto - entre 31 e 55 anos \\ Idoso - acima de 55 anos \\

Nos gráficos por faixa etária, separamos menor de idade, de maior de
idade e nota-se que a quantidade de menor de idade que morre pelo uso de
psicoativo é muito baixo, uma única pessoa, de 17 anos no Espírito Santo
e poucas no Brasil. Percebemos também que nas mortes gerais no Brasil e
no Espírito Santo, a maior parte das pessoas eram idosas, enquanto a
maior parte das pessoas que morreram pelo uso de psicoativo eram
adultos.

<br>

```{r out.width = "100%", echo=FALSE}
# ggpubr::ggarrange(graf.serie.idade.br.t, graf.serie.idade.br.p, ncol=2,  common.legend = T,
#                   legend = c("bottom" ), align ="hv", 
#           widths = c(1, 1), 
#           heights = c(1, 1))
subplot(style(ggplotly(graf.serie.idade.br.t),
              showlegend = F)  |> 
          layout(annotations = list(x = 0.2 ,
                                    y = 1.11,
                                    text = "Mortes Totais BR",
                                    showarrow = F, 
                                    xref='paper',
                                    yref='paper'),
                 xaxis = list(tickfont = list(size = 10)),
                 yaxis = list(tickfont = list(size = 10))),
        style(ggplotly(graf.serie.idade.es.t),
              showlegend = FALSE)  |> 
          layout(annotations = list(x = 0.5 ,
                                    y = 1.11,
                                    text = "Mortes Totais ES",
                                    showarrow = F,
                                    xref='paper',
                                    yref='paper'),
                 xaxis = list(tickfont = list(size = 10)),
                 yaxis = list(tickfont = list(size = 10))),
        style( ggplotly(graf.serie.idade.br.p),
               showlegend = T)  |> 
          layout(legend = list(orientation = "h",
                               xanchor = "center",
                               x = 0.5),
                 annotations = list(x = 0.2,
                                    y = 1.05,
                                    text = "Mortes Psicoativos BR",
                                    showarrow = F, 
                                    xref='paper',
                                    yref='paper'),
                 xaxis = list(tickfont = list(size = 10)),
                 yaxis = list(tickfont = list(size = 10))),
       style(ggplotly(graf.serie.idade.es.p),
             showlegend = F)  |> 
          layout(annotations = list(x = 0.6 ,
                                    y = 1.05,
                                    text = "Mortes Psicoativos ES",
                                    showarrow = F,
                                    xref='paper',
                                    yref='paper'),
                 xaxis = list(tickfont = list(size = 10)),
                 yaxis = list(tickfont = list(size = 10))),
       shareX = T, titleX = F, widths = c(0.5,0.5), margin = c(.02,.04,.04,.02),
       nrows = 2)  |> layout(title = 'Porcentagem de Mortes Relacionadas por Faixa Etária')
```

<br>

```{r out.width = "100%", echo=FALSE}
# ggpubr::ggarrange(graf.serie.idade.es.t, graf.serie.idade.es.p, ncol=2,  common.legend = T,
#                   legend = c("bottom" ), align ="hv",
#           widths = c(1, 1),
#           heights = c(1, 1))
```

<br>

```{r out.width = "100%", warning = FALSE, echo=FALSE}
ggpubr::ggarrange(grafico_prop_idade_br, grafico_prop_idade_br_psic, ncol=2,  common.legend = T,
                  legend = c("bottom" ), align ="hv", 
          widths = c(1, 1), 
          heights = c(1, 1))
subplot(style(ggplotly(grafico_prop_idade_br),
              showlegend = F)  |> 
          layout(annotations = list(x = 0.2 ,
                                    y = 1.11,
                                    text = "Mortes Totais BR",
                                    showarrow = F, 
                                    xref='paper',
                                    yref='paper'),
                 xaxis = list(tickfont = list(size = 10)),
                 yaxis = list(tickfont = list(size = 10))),
        style(ggplotly(grafico_prop_idade_es),
              showlegend = FALSE)  |> 
          layout(annotations = list(x = 0.5 ,
                                    y = 1.11,
                                    text = "Mortes Totais ES",
                                    showarrow = F,
                                    xref='paper',
                                    yref='paper'),
                 xaxis = list(tickfont = list(size = 10)),
                 yaxis = list(tickfont = list(size = 10))),
        style( ggplotly(grafico_prop_idade_br_psic),
               showlegend = T)  |> 
          layout(legend = list(orientation = "h",
                               xanchor = "center",
                               x = 0.5),
                 annotations = list(x = 0.2,
                                    y = 1.05,
                                    text = "Mortes Psicoativos BR",
                                    showarrow = F, 
                                    xref='paper',
                                    yref='paper'),
                 xaxis = list(tickfont = list(size = 10)),
                 yaxis = list(tickfont = list(size = 10))),
       style(ggplotly(grafico_prop_idade_es_psic),
             showlegend = F)  |> 
          layout(annotations = list(x = 0.6 ,
                                    y = 1.05,
                                    text = "Mortes Psicoativos ES",
                                    showarrow = F,
                                    xref='paper',
                                    yref='paper'),
                 xaxis = list(tickfont = list(size = 10)),
                 yaxis = list(tickfont = list(size = 10))),
       shareX = T, titleX = F, widths = c(0.5,0.5), margin = c(.02,.04,.04,.02),
       nrows = 2)  |> layout(title = 'Porcentagem de Mortes Relacionadas por Faixa Etária')
```

<br>

```{r out.width = "100%", warning = FALSE, echo=FALSE}
# ggpubr::ggarrange(grafico_prop_idade_es, grafico_prop_idade_es_psic , ncol=2,  common.legend = T,
#                   legend = c("bottom" ), align ="hv", 
#           widths = c(1, 1), 
#           heights = c(1, 1))

```

<br>

# Análise demográfica com ênfase nas CIDs mais comuns

## ÓBITOS X IDADE

Ao analisar a quantidade de óbitos pelas dois maiores psicoativos,
percebemos que maior parte das pessoas que morreram pelo uso de álcool
tem entre 50 e 60 anos, o que altera quando vemos o gráfico de fumo, No
Espírito Santo, a maior parte tem mais de 60 e não tem uma distribuição
como os outros, já no Brasil, a distribuição se parece mais, porém
deslocada para a direita, o que mostra que as pessoas que morrem por
fumo são mais velhas que as que morrem por álcool.

### óbtos x idade - por consumo de Álcool (F10)

```{r echo=FALSE,out.width = "100%", warning=FALSE}
# grid.arrange(hist.F10.es, hist.F10.br, ncol=2)
subplot(ggplotly(hist.F10.br,  
                 tooltip  = "text") |> 
          layout(annotations = list(x = 0.1 , 
                                     y = -0.1,
                                    text = "Mortes F10 BR",
                                    showarrow = F, 
                                    xref='paper',
                                    yref='paper'),
                 legend = list(orientation = "h",  
                               xanchor = "center",
                               x = 0.5),
                 xaxis = list(tickfont = list(size = 10)),
                 yaxis = list(tickfont = list(size = 15))),
        ggplotly(hist.F10.es) |> style(showlegend = F) |> 
          layout(annotations = list(x = 0.5,
                                    y = -0.1,
                                    text = "Mortes F10 ES",
                                    xref = 'paper',
                                    showarrow = F,
                                    yref = 'paper'),
                 xaxis = list(tickfont = list(size = 10))), 
        nrows  =1,
        widths = c(0.5,0.5)) |> 
  layout(title = "Óbitos por Consumo de Álcool por Idade")
```

### óbtos x idade por Fumo (F17)

```{r echo=FALSE,out.width = "100%", warning=FALSE}
# grid.arrange(hist.F17.es, hist.F17.br, ncol=2)
subplot(ggplotly(hist.F17.es,  
                 tooltip  = "text") |> 
          layout(annotations = list(x = 0.1 , 
                                     y = -0.1,
                                    text = "Mortes F17 BR",
                                    showarrow = F, 
                                    xref='paper',
                                    yref='paper'),
                 legend = list(orientation = "h",  
                               xanchor = "center",
                               x = 0.5),
                 xaxis = list(tickfont = list(size = 10)),
                 yaxis = list(tickfont = list(size = 15))),
        ggplotly(hist.F17.br) |> style(showlegend = F) |> 
          layout(annotations = list(x = 0.5,
                                    y = -0.1,
                                    text = "Mortes F17 ES",
                                    xref = 'paper',
                                    showarrow = F,
                                    yref = 'paper'),
                 xaxis = list(tickfont = list(size = 10))), 
        nrows  =1,
        widths = c(0.5,0.5)) |> 
  layout(title = "Óbitos por Fumo por Idade")
```

## ÓBITOS X GÊNERO

Com relação ao gênero, é perceptível que no Brasil e no Espírito Sando o
comportamento é o mesmo, homens morrem mais que mulheres tanto pelo
consumo de álcool quanto de fumo. É uma informação interessante o
aumento de todos os casos no período de 2020 até 2022, que foram os anos
da pandemia.

### Mortes x gênero - por consumo de Álcool (F10)

```{r out.width = "100%", echo=FALSE}
# ggpubr::ggarrange(series_genero_es_f10, series_genero_br_f10, ncol=2, common.legend = T,
#                   legend = c("bottom" ),align ="hv", widths = c(1, 1), 
#           heights = c(1, 1))
subplot(style(ggplotly(series_genero_br_f10),
              showlegend = F)  |> 
          layout(annotations = list(x = 0.02 ,
                                    y = 1,
                                    text = "Mortes por F10 BR",
                                    showarrow = F, 
                                    xref='paper',
                                    yref='paper'),
                 xaxis = list(tickfont = list(size = 10)),
                 yaxis = list(tickfont = list(size = 10))),
        style(ggplotly(series_genero_es_f10),
              showlegend = T)   |> 
          layout(legend = list(orientation = "h",
                               xanchor = "center",
                               x = 0.5),
                 annotations = list(x = 0.5,
                                    y = 1,
                                    text = "Mortes por F10 ES",
                                    showarrow = F, 
                                    xref='paper',
                                    yref='paper'),
                 xaxis = list(tickfont = list(size = 10)),
                 yaxis = list(tickfont = list(size = 10))),
       shareX = T, titleX = F, widths = c(0.5,0.5), margin = c(.02,.04,.04,.02),
       nrows = 1)  |> layout(title = ("Óbitos por Consumo de Álcool por Gênero"))

```

### Mortes x gênero - por Fumo (F17)

```{r out.width = "100%", echo=FALSE}
# ggpubr::ggarrange(series_genero_es_f17, series_genero_br_f17, ncol=2, common.legend = T,
#                   legend = c("bottom" ),align ="hv", widths = c(1, 1), 
#           heights = c(1, 1))
subplot(style(ggplotly(series_genero_br_f17),
              showlegend = F)  |> 
          layout(annotations = list(x = 0.02 ,
                                    y = 1.04,
                                    text = "Mortes por F17 BR",
                                    showarrow = F, 
                                    xref='paper',
                                    yref='paper'),
                 xaxis = list(tickfont = list(size = 10)),
                 yaxis = list(tickfont = list(size = 10))),
        style(ggplotly(series_genero_es_f17),
              showlegend = T)   |> 
          layout(legend = list(orientation = "h",
                               xanchor = "center",
                               x = 0.5),
                 annotations = list(x = 0.22,
                                    y = 1.04,
                                    text = "Mortes por F17 ES",
                                    showarrow = F, 
                                    xref='paper',
                                    yref='paper'),
                 xaxis = list(tickfont = list(size = 10)),
                 yaxis = list(tickfont = list(size = 10))),
       shareX = T, titleX = F, widths = c(0.5,0.5), margin = c(.02,.04,.04,.02),
       nrows = 1)  |> layout(title = ("Óbitos por Fumo por Gênero"))
```

## ÓBITOS X ESCOLARIDADE

A variável escolaridade, como dito antes, possui muitas observações
faltando (NAs), portanto fica complicado chegar a concluções corretas,
porém, notamos que independente do psicoativo, pessoas que passaram
menos tempo na escola morrem mais.

### Mortes x escolaridade - por consumo de Álcool (F10)

```{r out.width = "100%", echo=FALSE}
# ggpubr::ggarrange(hist_escolaridade_es_f10, hist_escolaridade_br_f10, ncol=2, common.legend = T,
#                   legend = c("bottom" ),align ="hv", widths = c(1, 1), 
#           heights = c(1, 1))

subplot(style(ggplotly(hist_escolaridade_br_f10),
              showlegend = F)  |> 
          layout(annotations = list(x = 0.02 ,
                                    y = 1.04,
                                    text = "Mortes por F10 BR",
                                    showarrow = F, 
                                    xref='paper',
                                    yref='paper'),
                 xaxis = list(tickfont = list(size = 10)),
                 yaxis = list(tickfont = list(size = 10))),
        style(ggplotly(hist_escolaridade_es_f10),
              showlegend = T)   |> 
          layout(legend = list(orientation = "h",
                               xanchor = "center",
                               x = 0.5),
                 annotations = list(x = 0.22,
                                    y = 1.04,
                                    text = "Mortes por F10 ES",
                                    showarrow = F, 
                                    xref='paper',
                                    yref='paper'),
                 xaxis = list(tickfont = list(size = 10)),
                 yaxis = list(tickfont = list(size = 10))),
       shareX = T, titleX = F, widths = c(0.5,0.5), margin = c(.02,.04,.04,.02),
       nrows = 1)  |> layout(title = "Óbitos por Consumo de Álcool por Escolaridade")
```

### Mortes x escolaridade - por Fumo (F17)

```{r out.width = "100%", echo=FALSE}
# ggpubr::ggarrange(hist_escolaridade_es_f17, hist_escolaridade_br_f17, ncol=2, common.legend = T,
#                   legend = c("bottom" ),align ="hv", widths = c(1, 1), 
#           heights = c(1, 1))
subplot(style(ggplotly(hist_escolaridade_br_f17),
              showlegend = F)  |> 
          layout(annotations = list(x = 0.02 ,
                                    y = 1.04,
                                    text = "Mortes por F17 BR",
                                    showarrow = F, 
                                    xref='paper',
                                    yref='paper'),
                 xaxis = list(tickfont = list(size = 10)),
                 yaxis = list(tickfont = list(size = 10))),
        style(ggplotly(hist_escolaridade_es_f17),
              showlegend = T)   |> 
          layout(legend = list(orientation = "h",
                               xanchor = "center",
                               x = 0.5),
                 annotations = list(x = 0.22,
                                    y = 1.04,
                                    text = "Mortes por F17 ES",
                                    showarrow = F, 
                                    xref='paper',
                                    yref='paper'),
                 xaxis = list(tickfont = list(size = 10)),
                 yaxis = list(tickfont = list(size = 10))),
       shareX = T, titleX = F, widths = c(0.5,0.5), margin = c(.02,.04,.04,.02),
       nrows = 1)  |> layout(title = "Óbitos por Fumo por Escolaridade")

```

## ÓBTOS X RAÇA

Independente do psicoativo, os dois seguem o mesmo padrão, pardors
morrem mais, logo seguidos por brancos, isso ocorre em todos, e apenas
no fumo no Brasil, a distribuição altera um pouco, tendo alterações
brutas ao longo dos anos e com os brancos morrendo mais em 2022. 

### Mortes x raça - por consumo de Álcool (F10)

```{r out.width = "100%", echo=FALSE}
# ggpubr::ggarrange(series_raca_es_F10, series_raca_br_F10, ncol=2, common.legend = T,
#                   legend = c("bottom" ),align ="hv", widths = c(1, 1), 
#           heights = c(1, 1))

subplot(style(ggplotly(series_raca_br_F10),
              showlegend = F)  |> 
          layout(annotations = list(x = 0.02 ,
                                    y = 1.04,
                                    text = "Mortes por F10 BR",
                                    showarrow = F, 
                                    xref='paper',
                                    yref='paper'),
                 xaxis = list(tickfont = list(size = 10)),
                 yaxis = list(tickfont = list(size = 10))),
        style(ggplotly(series_raca_es_F10),
              showlegend = T)   |> 
          layout(legend = list(orientation = "h",
                               xanchor = "center",
                               x = 0.5),
                 annotations = list(x = 0.22,
                                    y = 1.04,
                                    text = "Mortes por F10 ES",
                                    showarrow = F, 
                                    xref='paper',
                                    yref='paper'),
                 xaxis = list(tickfont = list(size = 10)),
                 yaxis = list(tickfont = list(size = 10))),
       shareX = T, titleX = F, widths = c(0.5,0.5), margin = c(.02,.04,.04,.02),
       nrows = 1)  |> layout(title = "Óbitos por Consumo de Álcool por Raça/Cor")
```

### Mortes x raça - por Fumo (F17)

```{r out.width = "100%", echo=FALSE}
# ggpubr::ggarrange(series_raca_es_F17, series_raca_br_F17, ncol=2, common.legend = T,
#                   legend = c("bottom" ),align ="hv", widths = c(1, 1), 
#           heights = c(1, 1))
subplot(style(ggplotly(series_raca_br_F17),
              showlegend = F)  |> 
          layout(annotations = list(x = 0.02 ,
                                    y = 1.04,
                                    text = "Mortes por F17 BR",
                                    showarrow = F, 
                                    xref='paper',
                                    yref='paper'),
                 xaxis = list(tickfont = list(size = 10)),
                 yaxis = list(tickfont = list(size = 10))),
        style(ggplotly(series_raca_es_F17),
              showlegend = T)   |> 
          layout(legend = list(orientation = "h",
                               xanchor = "center",
                               x = 0.5),
                 annotations = list(x = 0.22,
                                    y = 1.04,
                                    text = "Mortes por F17 ES",
                                    showarrow = F, 
                                    xref='paper',
                                    yref='paper'),
                 xaxis = list(tickfont = list(size = 10)),
                 yaxis = list(tickfont = list(size = 10))),
       shareX = T, titleX = F, widths = c(0.5,0.5), margin = c(.02,.04,.04,.02),
       nrows = 1)  |> layout(title = "Óbitos por Fumo por Raça/Cor")
```

# Análise Geral do Número de Mortes

Para iniciar a análise, é importante ter em mente o comportamento desses
óbitos no decorer dos anos. Ao visualizar os gráficos de mortes totais e
mortes por psicoativos tanto do Espírito Santo quando do Brasil,
percebe-se que os dois gráficos de mortes totais são bem similares,
enquanto os gráficos por mortes por psicoativos apresentam curvas
consideravelmente diferentes. O gráfico de mortes por psicoativos no
Brasil mostra que a variável número de mortes é estável de 2013 a 2019,
e apresenta uma crescente a partir de 2020, quando volta a se
estabilizar, mas agora em um número mais alto de mortes. Em contra
partida, a curva de mortes por psicotivos no Espírito Santo decresce de
2013 a 2019, mas também sobe a partir de 2020.

<br>

```{r out.width = "100%", echo=FALSE}
# 
# grid.arrange(series_mortes_br_total, series_mortes_br_psic, ncol=2)
subplot(style(ggplotly(series_mortes_br_total),
              showlegend = F)  |> 
          layout(annotations = list(x = 0.2 ,
                                    y = 1.11,
                                    text = "Mortes Totais BR",
                                    showarrow = F, 
                                    xref='paper',
                                    yref='paper'),
                 xaxis = list(tickfont = list(size = 10)),
                 yaxis = list(tickfont = list(size = 10))),
        style(ggplotly(series_mortes_es_total),
              showlegend = FALSE)  |> 
          layout(annotations = list(x = 0.5 ,
                                    y = 1.11,
                                    text = "Mortes Totais ES",
                                    showarrow = F,
                                    xref='paper',
                                    yref='paper'),
                 xaxis = list(tickfont = list(size = 10)),
                 yaxis = list(tickfont = list(size = 10))),
        style( ggplotly(series_mortes_br_psic),
               showlegend = T)  |>
          layout(legend = list(orientation = "h",
                               xanchor = "center",
                               x = 0.5),
                 annotations = list(x = 0.2,
                                    y = 1.05,
                                    text = "Mortes Psicoativos BR",
                                    showarrow = F,
                                    xref='paper',
                                    yref='paper'),
                 xaxis = list(tickfont = list(size = 10)),
                 yaxis = list(tickfont = list(size = 10))),
       style(ggplotly(series_mortes_es_psic),
             showlegend = F)  |> 
          layout(annotations = list(x = 0.6 ,
                                    y = 1.05,
                                    text = "Mortes Psicoativos ES",
                                    showarrow = F,
                                    xref='paper',
                                    yref='paper'),
                 xaxis = list(tickfont = list(size = 10)),
                 yaxis = list(tickfont = list(size = 10))),
       shareX = T, titleX = F, widths = c(0.5,0.5), margin = c(.02,.04,.04,.02),
       nrows = 2)  |> layout(title = 'Número de Mortes')
```

<br>

```{r out.width = "100%", echo=FALSE}
# grid.arrange(series_mortes_es_total, series_mortes_es_psic, ncol=2)
```

<br>

```{r, echo=FALSE}
ggplotly(grafico_proporcao) |> style( showlegend = T)  |>
          layout(legend = list(orientation = "h",
                               xanchor = "center",
                               x = 0.5,
                               y = -0.16),
                 xaxis = list(tickfont = list(size = 10)),
                 yaxis = list(tickfont = list(size = 10)))  |> layout(title = 'Porcentagem de Mortes por Piscoativos no ES em relação ao Brasil')
```

<br>

## Mapas

O mapa abaixo apresenta o cenário nacional, por estado, do número de óbitos por psicoativos sobre 100000 habitantes no ano de 2013. É possível perceber que o estado do Espírito Santo se posiciona próximo da média das proporções.

```{r, echo=FALSE}
print(mapa_psic_pop13)
```

<br>

Já este segundo mapa, apresenta o mesmo indicador, porém calculado com os dados de 2022. As duas "fotografias", uma do ano de 2013 e a outra do ano de 2022, não consideram a evolução ao longo dos anos deste indicador, no entanto, traz visualmente, a ideia do antes e depois. O gráfico de calor, apresentado em seguida, consegue 

```{r, echo=FALSE}
print(mapa_psic_pop22) 
```

<br>

## Gráfico de calor

Através do gráfico de calor é possível ter uma ideia geral do número de
mortes por psicoativos a cada 100 mil habitantes em todos os estados do
Brasil e no país, tudo isso no decorrer de 10 anos. O estado do Sergipe
é o com maior número de ocorrência a cada 100 mil habitantes.

<br>

```{r, echo=FALSE}
ggplotly(heatmap_mortes_psic) |> layout(title = 'Taxa de Mortes por Psicoativos a cada 100K de Habitantes')
```

# indicadores

## Indicador 1

O primeiro indicador desenvolvido mostra quantas pessoas morreram por
psicoativos no Espírito Santo a cada 100 mortes totais no estado

$$
I_1 = \frac{\text{Nº de Óbitos Decorrentes do Uso de Psicoativos no Espírito Santo}}{\text{Nº de Óbitos Totais no Espírito Santo}} \cdot 1000
$$

É possível observar que os números de mortes por uso de substâncias a
cada 1000 mortes totais decresceu de 2013 a 2015 e de 2016 a 2019,
porém, cresceu entre 2019 e 2021. Este gráfico se assemelha com o
gráfico de mortes por psicoativos no Espírito Santo, visto
anteriormente.

<br>

```{r, out.width = "100%", echo=FALSE}
ggplotly(serie_indic1)   |>
          layout(legend = list(orientation = "h",
                               xanchor = "center",
                               x = 0.5,
                               y = -0.16),
                 xaxis = list(tickfont = list(size = 10)),
                 yaxis = list(tickfont = list(size = 10)))  |> layout(title = 'Número de Óbitos por Psicoativos no ES/Número de Obitos Totais (> 17 anos) no ')
```

## Indicadores 2 e 3

Os indicadores 2 e 3 mostram, respectivamente 1) o número de mortes por
psicoativos no Espírito Santo a cada 100 mortes totais no Brasil e 2) o
número de mortes totais no estado a cada 100 mortes no país.

Através deles é possível ver que em termos das mortes totais, o número
de mortes no Espírito Santo é bem estável e representa menos de 2% dos
óbitos do Brasil. Entretanto, em relação às mortes por psicoativos o
estado apresentou um decrescimento principalmente entre os anos de 2016
e 2019 e um crescimento a partir de 2020, representando em torno de 2% a
3% das mortes no Brasil.

$$
I_2 = \frac{\text{Nº de Óbitos Decorrentes do Uso de Psicoativos no Espírito Santo}}{\text{Nº de Óbitos Decorrentes do uso de Psicoativos no Brasil}} \cdot 100
$$

<br>

$$
I_3 = \frac{\text{Nº de Óbitos Totais no Espírito Santo}}{\text{Nº de Óbitos Totais no Brasil}}\cdot 100
$$

<br>

```{r, echo=FALSE}
print(serie_indic2_3)
```

## Indicadores 4 e 5

Os indicadores 4 e 5 mostram o número de óbitos por psicoativos em
relação a população do Brasil e do Espírito Sant. Através deles é
possível compreender que enquanto no Brasil o número de óbitos por
psicoativos a cada 100.000 habitante variou de 4 a 6, no Espírito Santo
esse número divergiu muito no deccorer dos anos, assumindos valores que
vão de aproximadamente 4 a aproximadamente 9 óbitos a cada 100.000
habitantes no estado. Vale ressaltar ainda que o indicador do ES só foi
menos que o do Brasil no ano de 2019.

$$
I_4 = \frac{\text{Nº de Óbitos Decorrentes do Uso de Psicoativos no Espírito Santo}}{\text{População Estimada do Espírito Santo no ano correspondente}} \cdot 100000
$$

<br>

$$
I_5 = \frac{\text{Nº de Óbitos Decorrentes do Uso de Psicoativos no Brasil}}{\text{População Estimada do Brasil no ano correspondente}} \cdot 100000
$$

<br>

```{r, echo=FALSE}
print(serie_indic4_5)
```

# Outras Possíveis Análises

## Divisão do Espírito Santo por Regiões

<br>

```{r, echo=FALSE}
tabela_regioes_es <- read_excel("regioes_es.xlsx")
kable(tabela_regioes_es) %>%
  kable_styling(bootstrap_options = c("striped", "hover", "condensed", "responsive"))
```

## Informações sobre as possíveis variáveis

<br>

```{r, echo=FALSE}
tabela_variaveis_sim <- read_excel("variaveis_sim.xlsx")
kable(tabela_variaveis_sim) %>%
  kable_styling(bootstrap_options = c("striped", "hover", "condensed", "responsive"))
```

#  Referências Bibliográficas

SALDANHA, Raphael de Freitas; BASTOS, Ronaldo Rocha; BARCELLOS,
Christovam. Microdatasus: pacote para download e pré-processamento de
microdados do Departamento de Informática do SUS (DATASUS). Cad. Saúde
Pública, Rio de Janeiro , v. 35, n. 9, e00032419, 2019. Available from
<https://doi.org/10.1590/0102-311x00032419> \\

SIM. Sistema de Informação sobre Mortalidade. Departamento de
Informática do Sistema Único de Saúde (DATASUS). Registros das
declarações de óbito à partir de 1996, tratados e enriquecidos. In:
Plataforma de Ciência de Dados aplicada à Saúde (PCDaS). Disponível em:
<https://pcdas.icict.fiocruz.br>. DOI:
<https://doi.org/10.7303/syn26343262>, 2021. \\

MEDICINA NET. Classificação Internacional de Doenças (CID-10) - Capítulo
F. MedicinaNET. Disponível em:
<https://www.medicinanet.com.br/cid10/f.htm>. Acesso em: 15 jul. 2024.\\

INSTITUTO JONES DOS SANTOS NEVES. Nota Técnica 18: Análise Econômica do
Estado do Espírito Santo. Vitória: IJSN, 2024. Disponível em:
<https://ijsn.es.gov.br/Media/IJSN/PublicacoesAnexos/notatecnica/ijsn_nt18.pdf>.
Acesso em: 15 jul. 2024.
