---
title: Análise Exploratória sobre Mortalidade por Psicoativos no Brasil e no Espírito
  Santo
author: "Caroline de Oliveira, Franco Lovatti e Iane Martins"
date: "2024-07-15"
output:
  bookdown::html_document2: 
    toc: true
    toc_float: true
    latex_engine: xelatex
  bookdown::pdf_document2: default
editor_options: 
  markdown: 
    wrap: 72
---

```{r, warning = FALSE, message=FALSE, echo=FALSE, include=FALSE}
Sys.setlocale("LC_ALL", "en_US.UTF-8")
source("leitura_filtragem_02.R")
source("read_pop13a21.R")
source("CODIGOS/genero_raca_escolaridade/escolaridade.R")
source("CODIGOS/genero_raca_escolaridade/genero.R")
source("CODIGOS/genero_raca_escolaridade/raca.R")
source("CODIGOS/genero_raca_escolaridade/mortes_totais.R")
source("CODIGOS/analise_carol.R")
source("CODIGOS/analise_CIDs.R")
source("CODIGOS/grafico_calor_iane.R")
source("CODIGOS/series_indicadores.R")
source("CODIGOS/mapas_indicadores_atualizado.R")
source("CODIGOS/graficos_pelascids.R")
library(gridExtra)
library(plotly)
library(scales)
```

<br>

# Introdução

Este relatório busca examinar as variáveis sociodemográficas presentes
na base de dados do Sistema de Informação sobre Mortalidade (SIM) em
relação às mortes por psicoativos ocorridas no Brasil e no estado do
Espírito Santo entre os anos de 2013 e 2022. Além disso, também tem como
objetivo mostrar alguns indicadores que possam ajudar no entendimento da
situação de mortes por psicoativos no Brasil e no Espírito Santo.

Para obter os dados de morte por psicoativos foram usados os Códigos
Diagnósticos (CID) de F10 até F19. No decorrer deste relatório serão
abordadas mais detalhadamente informações sobre:

- **i.** CID's;\
- **ii.** Variáveis sociodemográficas como Idade, Gênero, Raça,
- Escolaridade e Estado Civil;\
- **iii.** Número de Mortes, com foco no Brasil e no Espírito Santo;\
- **iv.** Indicadores;\
- **v.** Sugestões de possíveis análises que podem ser desenvolvidas.

# Informações sobre as CID's

A Classificação Internacional de Doenças e Problemas Relacionados à
Saúde (também conhecida como Classificação Internacional de Doenças --
CID 10) é publicada pela Organização Mundial de Saúde (OMS) e visa
padronizar a codificação de doenças e outros problemas relacionados à
saúde. (<https://www.medicinanet.com.br/cid10/f.htm>)

Dentro dessa classificação da CID-10 é possível encontrar a CID F1, que
é responsável pelos Transtornos Mentais e de Comportamento. A lista
completa desse segmento da CID-10 pode ser vista a seguir:

```{r, echo=FALSE}
tabela_cid <- read_excel("CIDs.xlsx")
#kable(tabela_cid) %>%
 # kable_styling(bootstrap_options = c("striped", "hover", "condensed", "responsive"))
tabela_redutiva
```

<br>

Os gráficos abaixo mostram quais a CID's com maior número de ocorrências
tanto no Brasil quanto no Espírito Santo. Percebe-se que Transtornos por
uso de álcool, fumo, outras substâncias psicoativas e cocaína foram os
mais letais.

<br>

```{r, echo=FALSE}
print(g_count_CIDs)
```

<br> O gráfico de calor é usado para visualizar de forma clara a
concentração de ocorrência de algo. Este gráfico de calor mostra a
incidência de mortes por cada cid no Espírito Santo, ou seja, quanto
mais escura a cor, maior foi a quantidade de mortes por essa CID no
estado.

```{r, echo=FALSE}
ggplotly(heatmap_CIDS)
```

<br>

# 3. Análise Sociodemográfica

## 3.1. Gênero

A seguir é possível visualizar a discrepância entre o número de homens e
de mulheres que morreram por mortes totais e por psicoativos tanto no
Brasil quando no Espírito Santo. Em ambas as localizações o número de
óbitos de indivíduos do gênero masculino foi superior ao número de
mortes em pessoas do gênero feminino. Ao observar a diferença entre as
mortes totais e mortes por psicoativos, porém, tem-se que o número de
homens que faleceram por uso de substância é consideravelmente superior
ao número de mulheres. Ao mesmo tempo, enquanto o número de mortes em
mulheres que morreram por uso de substãncia se mantêm bastante estável,
os dados sobre os homens apresentam uma curva crescente de 2019 a 2021.

<br>

```{r fig.width=12, fig.height=6, echo=FALSE}
subplot(ggplotly(series_genero_br_total)  |> 
          layout(annotations = list(x = 0.2 , y = 1.05, text = "Mortes totais BR", showarrow = F, 
xref='paper', yref='paper')),
        style(ggplotly(series_genero_es_total), showlegend = FALSE)  |> 
          layout(annotations = list(x = 0.2 , y = 1.05, text = "Mortes totais ES", showarrow = F, 
xref='paper', yref='paper')),
        style( ggplotly(series_genero_br_psic), showlegend = FALSE)  |> 
          layout(annotations = list(x = 0.2 , y = 1.05, text = "Mortes Psicoativos BR", showarrow = F, 
xref='paper', yref='paper')),
       style(ggplotly(series_genero_es_psic), showlegend = FALSE)  |> 
          layout(annotations = list(x = 0.2 , y = 1.05, text = "Mortes Psicoativos ES", showarrow = F, 
xref='paper', yref='paper')),
        shareX = T, titleX = T, titleY = T,
        nrows = 2)  |> layout(title = 'Mortes relacionadas por gênero')
 
```

<br>

```{r fig.width=12, fig.height=6, echo=FALSE}
ggpubr::ggarrange(series_genero_br_psic , 
                  series_genero_es_psic, 
                  ncol=2,common.legend = T,
                  legend = c("bottom" ), align ="hv", 
          widths = c(1, 1), 
          heights = c(1, 1))
```

<br> Com o objetivo de melhorar a visualização dos dados, é possível
analizar pelo gráfico de proporção, que utiliza a proporção de cada dado
com relação ao total, por ele fica clara a discrepância entre o número
de morte por gênero, no Brasil e no Espírito Santo.

```{r fig.width=12, fig.height=6, echo=FALSE}
ggpubr::ggarrange(proporcao_genero_br_psic, proporcao_genero_es_psic, ncol=2, common.legend = T,
                  legend = c("bottom" ), align ="hv", 
          widths = c(1, 1), 
          heights = c(1, 1))

```

<br>

### 3.2. Raça

Os dados sobre as raças dos indivíduos falecidos no Brasil como um todo
são bem parecidos com os dados do Espírito Santo. Em ambos os casos o
número de mortes de pessoas brancas é superior ao número de mortes de
pessoas pardas na maioria das vezes e sempre superior ao número de
pessoas pretas, amarelas e indígenas. Entretanto, nas mortes por
psicoativos o número de pardos é o predominante.

Para a pesquisa, pode ser importante discutir a forma de analisar esses
dados e se é válido unir as categorias Parda e Preta.

<br>

```{r fig.width=12, fig.height=6, echo=FALSE}
ggpubr::ggarrange(series_raca_br_total, series_raca_es_total, ncol=2, common.legend = T,
                  legend = c("bottom" ), align ="hv", 
          widths = c(1, 1), 
          heights = c(1, 1))

```

<br>

```{r fig.width=12, fig.height=6, echo=FALSE}
ggpubr::ggarrange(series_raca_br_psic, series_raca_es_psic, ncol=2, common.legend = T,
                  legend = c("bottom" ), align ="hv", 
          widths = c(1, 1), 
          heights = c(1, 1))
```

<br>

```{r fig.width=12, fig.height=6, echo=FALSE}
ggpubr::ggarrange(proporcao_raca_br_psic, proporcao_raca_es_psic, ncol=2, common.legend = T,
                  legend = c("bottom" ), align ="hv", 
          widths = c(1, 1), 
          heights = c(1, 1))
```

<br>

### 3.3. Escolaridade

A variável escolaridade foi a que apresentou maior discrepância com o
passar do tempo. Sobre esse aspecto, é importante destacar o número alto
de informações Não Atribuídas (NA), o que pode ter causado interferência
nos dados.Também é válido ressaltar que existem mais de uma variável que
retrata a escolaridade dos indivíduos, entretanto, todas elas apresentam
um alto índice de NA's.

<br>

```{r fig.width=12, fig.height=6, echo=FALSE}
ggpubr::ggarrange(series_escolaridade_br_total, series_escolaridade_es_total, ncol=2, common.legend = T,
                  legend = c("bottom" ), align ="hv", 
          widths = c(1, 1), 
          heights = c(1, 1))

```

<br>

```{r fig.width=12, fig.height=6, echo=FALSE}
ggpubr::ggarrange(series_escolaridade_br_psic, series_escolaridade_es_psic, ncol=2, common.legend = T,
                  legend = c("bottom" ), align ="hv", 
          widths = c(1, 1), 
          heights = c(1, 1))
```

<br>

```{r fig.width=14, fig.height=6, echo=FALSE}
ggpubr::ggarrange(proporcao_escolaridade_br_psic, proporcao_escolaridade_es_psic, ncol=2, common.legend = T,
                  legend = c("bottom" ), align ="hv", 
          widths = c(1, 1), 
          heights = c(1, 1))
```

<br>

### 3.4. Estado Civil

Ao analisar os dados de estado civil, percebe-se que, enquanto a maior
parte dos falecidos totais (tanto do Brasil quanto do Espírito Santo) é
casada, quando se observa os falecidos por psicoativos, a maior parte
deles é solteira. Esse fenômeno acontece tanto a nível estadual quando a
nível nacional. Vale ressaltar que o número de dados não atribuídos (NA)
nessa variável também foi elevado e pode ter influenciado os dados.

É válido mencionar que por se tratar de uma informação que requer certa
formalidade e inclusive documentação, os dados podem não ser eficientes
em expressar se os falecidos tinham de fato um companheiro ou
companheira com quem se relacionavam.

<br>

```{r fig.width=12, fig.height=6, echo=FALSE}
ggpubr::ggarrange(barplot_estciv_br, barplot_estciv_es, ncol=2, common.legend = T,
                  legend = c("bottom" ), align ="hv", 
          widths = c(1, 1), 
          heights = c(1, 1))

```

<br>

```{r fig.width=12, fig.height=6, echo=FALSE}
ggpubr::ggarrange(barplot_estciv_br_psic, barplot_estciv_es_psic, ncol=2,  common.legend = T,
                  legend = c("bottom" ), align ="hv", 
          widths = c(1, 1), 
          heights = c(1, 1))

```

Independente do número de NAs, notamos que quanto maior o tempo de
escolaridade, menor a número de mortes, ou seja, pode ser que a
instrução e conhecimento da pessoa interfira no consumo de psicoativos.

<br>

```{r fig.width=12, fig.height=6, echo=FALSE}
ggpubr::ggarrange(grafico_prop_estciv_br, grafico_prop_estciv_es, ncol=2,  common.legend = T,
                  legend = c("bottom" ), align ="hv", 
          widths = c(1, 1), 
          heights = c(1, 1))

```

<br>

```{r fig.width=12, fig.height=6, echo=FALSE}
ggpubr::ggarrange(grafico_prop_estciv_br_psic, grafico_prop_estciv_es_psic, ncol=2,  common.legend = T,
                  legend = c("bottom" ), align ="hv", 
          widths = c(1, 1), 
          heights = c(1, 1))

```

<br>

### 3.5. Idade

Quando analisamos a idade , temos duas abordagens a serem seguidas, por
cada idade e por faixa etária, vamos primeiro analisar por idade:

Nos boxplots das idades por ano, observamos que, a variabilidade das
idades ao longo dos anos é baixa, tanto no Brasil, quanto no ES, e às
mortes gerais e morte por psicoativos. Percebemos também que a média de
idade de mortes geral é mais elevada que a média de idade de mortes pelo
uso de psicoativos.

```{r fig.width=12, fig.height=6, warning = FALSE, echo=FALSE}
ggpubr::ggarrange(boxplot.anoidad.br, boxplot.anoidad.br.psic , ncol=2,  common.legend = T,
                  legend = c("bottom" ), align ="hv", 
          widths = c(1, 1), 
          heights = c(1, 1))

```

<br>

```{r fig.width=12, fig.height=6, warning = FALSE, echo=FALSE}
ggpubr::ggarrange(boxplot.anoidad.es, boxplot.anoidad.es.psic, ncol=2,  common.legend = T,
                  legend = c("bottom" ), align ="hv", 
          widths = c(1, 1), 
          heights = c(1, 1))
```

### 3.6. Faixa Etária

Menor de idade - entre 0 e 17 anos \\ Jovem-Adulto - entre 18 e 30 anos
\\ Adulto - entre 31 e 55 anos \\ Idoso - acima de 55 anos \\

Nos gráficos por faixa etária, separamos menor de idade, de maior de
idade e nota-se que a quantidade de menor de idade que morre pelo uso de
psicoativo é muito baixo, uma única pessoa, de 17 anos no Espírito Santo
e poucas no Brasil. Percebemos também que nas mortes gerais no Brasil e
no Espírito Santo, a maior parte das pessoas eram idosas, enquanto a
maior parte das pessoas que morreram pelo uso de psicoativo eram
adultos.

<br>

```{r fig.width=12, fig.height=6, echo=FALSE}
ggpubr::ggarrange(graf.serie.idade.br.t, graf.serie.idade.br.p, ncol=2,  common.legend = T,
                  legend = c("bottom" ), align ="hv", 
          widths = c(1, 1), 
          heights = c(1, 1))

```

<br>

```{r fig.width=12, fig.height=6, echo=FALSE}
ggpubr::ggarrange(graf.serie.idade.es.t, graf.serie.idade.es.p, ncol=2,  common.legend = T,
                  legend = c("bottom" ), align ="hv", 
          widths = c(1, 1), 
          heights = c(1, 1))
```

<br>

```{r fig.width=12, fig.height=6, warning = FALSE, echo=FALSE}
ggpubr::ggarrange(grafico_prop_idade_br, grafico_prop_idade_br_psic, ncol=2,  common.legend = T,
                  legend = c("bottom" ), align ="hv", 
          widths = c(1, 1), 
          heights = c(1, 1))

```

<br>

```{r fig.width=12, fig.height=6, warning = FALSE, echo=FALSE}
ggpubr::ggarrange(grafico_prop_idade_es, grafico_prop_idade_es_psic , ncol=2,  common.legend = T,
                  legend = c("bottom" ), align ="hv", 
          widths = c(1, 1), 
          heights = c(1, 1))

```

<br>

## 4. Análise demográfica com ênfase nas CIDs mais comuns

### 4.1 ÓBITOS X IDADE

Ao analisar a quantidade de óbitos pelas dois maiores psicoativos,
percebemos que maior parte das pessoas que morreram pelo uso de álcool
tem entre 50 e 60 anos, o que altera quando vemos o gráfico de fumo, No
Espírito Santo, a maior parte tem mais de 60 e não tem uma distribuição
como os outros, já no Brasil, a distribuição se parece mais, porém
deslocada para a direita, o que mostra que as pessoas que morrem por
fumo são mais velhas que as que morrem por álcool.

#### óbtos x idade - por consumo de Álcool (F10)

```{r echo=FALSE, fig.height=6, fig.width=12, warning=FALSE}
grid.arrange(hist.F10.es, hist.F10.br, ncol=2)
```

#### óbtos x idade por Fumo (F17)

```{r echo=FALSE, fig.height=6, fig.width=12, warning=FALSE}
grid.arrange(hist.F17.es, hist.F17.br, ncol=2)
```

### 4.2 ÓBITOS X GÊNERO

Com relação ao gênero, é perceptível que no Brasil e no Espírito Sando o
comportamento é o mesmo, homens morrem mais que mulheres tanto pelo
consumo de álcool quanto de fumo. É uma informação interessante o
aumento de todos os casos no período de 2020 até 2022, que foram os anos
da pandemia.

#### Mortes x gênero - por consumo de Álcool (F10)

```{r fig.width=12, fig.height=7, echo=FALSE}
ggpubr::ggarrange(series_genero_es_f10, series_genero_br_f10, ncol=2, common.legend = T,
                  legend = c("bottom" ),align ="hv", widths = c(1, 1), 
          heights = c(1, 1))

```

#### Mortes x gênero - por Fumo (F17)

```{r fig.width=13, fig.height=6, echo=FALSE}
ggpubr::ggarrange(series_genero_es_f17, series_genero_br_f17, ncol=2, common.legend = T,
                  legend = c("bottom" ),align ="hv", widths = c(1, 1), 
          heights = c(1, 1))
```

### 4.3 ÓBITOS X ESCOLARIDADE

A variável escolaridade, como dito antes, possui muitas observações
faltando (NAs), portanto fica complicado chegar a concluções corretas,
porém, notamos que independente do psicoativo, pessoas que passaram
menos tempo na escola morrem mais.

#### Mortes x escolaridade - por consumo de Álcool (F10)

```{r fig.width=12, fig.height=6, echo=FALSE}
ggpubr::ggarrange(hist_escolaridade_es_f10, hist_escolaridade_br_f10, ncol=2, common.legend = T,
                  legend = c("bottom" ),align ="hv", widths = c(1, 1), 
          heights = c(1, 1))
```

#### Mortes x escolaridade - por Fumo (F17)

```{r fig.width=12, fig.height=6, echo=FALSE}
ggpubr::ggarrange(hist_escolaridade_es_f17, hist_escolaridade_br_f17, ncol=2, common.legend = T,
                  legend = c("bottom" ),align ="hv", widths = c(1, 1), 
          heights = c(1, 1))
```

### 4.4 ÓBTOS X RAÇA

Independente do psicoativo, os dois seguem o mesmo padrão, pardors
morrem mais, logo seguidos por brancos, isso ocorre em todos, e apenas
no fumo no Brasil, a distribuição altera um pouco, tendo alterações
brutas ao longo dos anos e com os brancos morrendo mais em 2022. \####
Mortes x raça - por consumo de Álcool (F10)

```{r fig.width=12, fig.height=6, echo=FALSE}
ggpubr::ggarrange(series_raca_es_F10, series_raca_br_F10, ncol=2, common.legend = T,
                  legend = c("bottom" ),align ="hv", widths = c(1, 1), 
          heights = c(1, 1))
```

#### Mortes x raça - por Fumo (F17)

```{r fig.width=12, fig.height=6, echo=FALSE}
ggpubr::ggarrange(series_raca_es_F17, series_raca_br_F17, ncol=2, common.legend = T,
                  legend = c("bottom" ),align ="hv", widths = c(1, 1), 
          heights = c(1, 1))

```

## 5. Análise Geral do Número de Mortes

Para iniciar a análise, é importante ter em mente o comportamento desses
óbitos no decorer dos anos. Ao visualizar os gráficos de mortes totais e
mortes por psicoativos tanto do Espírito Santo quando do Brasil,
percebe-se que os dois gráficos de mortes totais são bem similares,
enquanto os gráficos por mortes por psicoativos apresentam curvas
consideravelmente diferentes. O gráfico de mortes por psicoativos no
Brasil mostra que a variável número de mortes é estável de 2013 a 2019,
e apresenta uma crescente a partir de 2020, quando volta a se
estabilizar, mas agora em um número mais alto de mortes. Em contra
partida, a curva de mortes por psicotivos no Espírito Santo decresce de
2013 a 2019, mas também sobe a partir de 2020.

<br>

```{r fig.width=12, fig.height=6, echo=FALSE}
grid.arrange(series_mortes_br_total, series_mortes_br_psic, ncol=2)
```

<br>

```{r fig.width=12, fig.height=6, echo=FALSE}
grid.arrange(series_mortes_es_total, series_mortes_es_psic, ncol=2)
```

<br>

```{r, echo=FALSE}
print(grafico_proporcao)
```

<br>

### 5.1. Mapas

O primeiro mapa apresenta, por estado, ignorando a variação ano a ano, o
percentual de óbitos por psicoativos sobre os óbitos totais. É possível
perceber que o estado do Espírito Santo se posiciona próximo da média
das proporções. No entanto, é importante constatar que isso é
consequência da variação entre os anos não ter sido considerada neste
gráfico, já que o gráfico de séries, anteriormente exposto, mostrou que
os números de óbitos por psicoativos e todos os indicadores relacionados
no Espírito Santo decresceram até 2019 e a partir de 2020 os números
cresceram.

```{r, echo=FALSE}
print(mapa_psic_pop13)
```

<br>

O segundo mapa, traz ideia parecida, no entanto, utilizando outro
indicador. Neste caso, o denominador é a população mediana de 2013 a
2022 para cada estado, já que a variação entre os anos não foi
considerada. Desta forma, cada estado possui uma proporção de óbitos
perante sua população. O Espírito Santo, novamente aparece na média
neste indicador, em relação aos outros estados.

```{r, echo=FALSE}
print(mapa_psic_pop22)
```

<br>

### 5.2. Gráfico de calor

Através do gráfico de calor é possível ter uma ideia geral do número de
mortes por psicoativos a cada 100 mil habitantes em todos os estados do
Brasil e no país, tudo isso no decorrer de 10 anos. O estado do Sergipe
é o com maior número de ocorrência a cada 100 mil habitantes.

<br>

```{r, echo=FALSE}
print(heatmap_mortes_psic)
```

## 6. indicadores

### 6.1. Indicador 1

O primeiro indicador desenvolvido mostra quantas pessoas morreram por
psicoativos no Espírito Santo a cada 100 mortes totais no estado

$$
I_1 = \frac{\text{Nº de Óbitos Decorrentes do Uso de Psicoativos no Espírito Santo}}{\text{Nº de Óbitos Totais no Espírito Santo}} \cdot 1000
$$

É possível observar que os números de mortes por uso de substâncias a
cada 1000 mortes totais decresceu de 2013 a 2015 e de 2016 a 2019,
porém, cresceu entre 2019 e 2021. Este gráfico se assemelha com o
gráfico de mortes por psicoativos no Espírito Santo, visto
anteriormente.

<br>

```{r, fig.width=11, fig.height=6, echo=FALSE}
print(serie_indic1)
```

### 6.2. Indicadores 2 e 3

Os indicadores 2 e 3 mostram, respectivamente 1) o número de mortes por
psicoativos no Espírito Santo a cada 100 mortes totais no Brasil e 2) o
número de mortes totais no estado a cada 100 mortes no país.

Através deles é possível ver que em termos das mortes totais, o número
de mortes no Espírito Santo é bem estável e representa menos de 2% dos
óbitos do Brasil. Entretanto, em relação às mortes por psicoativos o
estado apresentou um decrescimento principalmente entre os anos de 2016
e 2019 e um crescimento a partir de 2020, representando em torno de 2% a
3% das mortes no Brasil.

$$
I_2 = \frac{\text{Nº de Óbitos Decorrentes do Uso de Psicoativos no Espírito Santo}}{\text{Nº de Óbitos Decorrentes do uso de Psicoativos no Brasil}} \cdot 100
$$

<br>

$$
I_3 = \frac{\text{Nº de Óbitos Totais no Espírito Santo}}{\text{Nº de Óbitos Totais no Brasil}}\cdot 100
$$

<br>

```{r, echo=FALSE}
print(serie_indic2_3)
```

### 6.3. Indicadores 4 e 5

Os indicadores 4 e 5 mostram o número de óbitos por psicoativos em
relação a população do Brasil e do Espírito Sant. Através deles é
possível compreender que enquanto no Brasil o número de óbitos por
psicoativos a cada 100.000 habitante variou de 4 a 6, no Espírito Santo
esse número divergiu muito no deccorer dos anos, assumindos valores que
vão de aproximadamente 4 a aproximadamente 9 óbitos a cada 100.000
habitantes no estado. Vale ressaltar ainda que o indicador do ES só foi
menos que o do Brasil no ano de 2019.

$$
I_4 = \frac{\text{Nº de Óbitos Decorrentes do Uso de Psicoativos no Espírito Santo}}{\text{População Estimada do Espírito Santo no ano correspondente}} \cdot 100000
$$

<br>

$$
I_5 = \frac{\text{Nº de Óbitos Decorrentes do Uso de Psicoativos no Brasil}}{\text{População Estimada do Brasil no ano correspondente}} \cdot 100000
$$

<br>

```{r, echo=FALSE}
print(serie_indic4_5)
```

## 7. Outras Possíveis Análises

### 7.1. Divisão do Espírito Santo por Regiões

<br>

```{r, echo=FALSE}
tabela_regioes_es <- read_excel("regioes_es.xlsx")
kable(tabela_regioes_es) %>%
  kable_styling(bootstrap_options = c("striped", "hover", "condensed", "responsive"))
```

### 7.2. Informações sobre as possíveis variáveis

<br>

```{r, echo=FALSE}
tabela_variaveis_sim <- read_excel("variaveis_sim.xlsx")
kable(tabela_variaveis_sim) %>%
  kable_styling(bootstrap_options = c("striped", "hover", "condensed", "responsive"))
```

## 8. Referências Bibliográficas

SALDANHA, Raphael de Freitas; BASTOS, Ronaldo Rocha; BARCELLOS,
Christovam. Microdatasus: pacote para download e pré-processamento de
microdados do Departamento de Informática do SUS (DATASUS). Cad. Saúde
Pública, Rio de Janeiro , v. 35, n. 9, e00032419, 2019. Available from
<https://doi.org/10.1590/0102-311x00032419> \\

SIM. Sistema de Informação sobre Mortalidade. Departamento de
Informática do Sistema Único de Saúde (DATASUS). Registros das
declarações de óbito à partir de 1996, tratados e enriquecidos. In:
Plataforma de Ciência de Dados aplicada à Saúde (PCDaS). Disponível em:
<https://pcdas.icict.fiocruz.br>. DOI:
<https://doi.org/10.7303/syn26343262>, 2021. \\

MEDICINA NET. Classificação Internacional de Doenças (CID-10) - Capítulo
F. MedicinaNET. Disponível em:
<https://www.medicinanet.com.br/cid10/f.htm>. Acesso em: 15 jul. 2024.\\

INSTITUTO JONES DOS SANTOS NEVES. Nota Técnica 18: Análise Econômica do
Estado do Espírito Santo. Vitória: IJSN, 2024. Disponível em:
<https://ijsn.es.gov.br/Media/IJSN/PublicacoesAnexos/notatecnica/ijsn_nt18.pdf>.
Acesso em: 15 jul. 2024.
